ACORDAO-COMPLETO-2375333

ACÓRDÃO 2629/2019 ATA 42/2019 - PLENÁRIO

VISTOS, relatados e discutidos estes autos de Pedidos de Reexame interpostos pelo Consórcio Terraplanagem Comperj - CTC e pela sociedade empresária Petróleo Brasileiro S. A. - Petrobras, contra o Acórdão 666/2015-TCU-Plenário, por meio do qual foi tecida determinação à Petrobras para que executasse as garantias contratuais apresentadas pelo CTC, destinadas a resguardar o dano ao erário identificado nos presentes autos de fiscalização diante do superfaturamento nas obras de terraplenagem, drenagem e implantação de anel viário na área do Complexo Petroquímico do Rio de Janeiro (Comperj) , decorrente do sobrepreço no custo horário dos equipamentos,
ACORDAM os Ministros do Tribunal de Contas da União, reunidos em Sessão do Plenário, ante das razões expostas pelo Relator, em:
9.1. de ofício, tornar insubsistentes os subitens 9.1.1 e 9.1.3 do Acórdão 666/2015-TCU-Plenário;
9.2. com fundamento no art. 48 c/c os arts. 32 e 33 da Lei 8.443/1992, conhecer dos pedidos de reexame interpostos pelo CTC e pela Petrobras, para considerar prejudicado o seu julgamento, por perda de objeto;
9.3. dar conhecimento desta deliberação aos recorrentes;
9.4. encaminhar cópia da presente deliberação, acompanhada do relatório e do voto que a fundamentam, ao Gabinete do Ministro Benjamin Zymler, relator do TC-Processo 009.962/2015-8, para subsidiar os exames empreendidos no âmbito daqueles autos; e
9.5. encaminhar cópia da presente deliberação, acompanhada do relatório e do voto que a fundamentam, à Presidência do TCU, com destino à Segecex, para subsidiar os exames empreendidos no âmbito do TC-Processo 041.436/2012-1, fixando o prazo de 60 dias para que aquela unidade técnica conclua o seu pronunciamento.

Pedido de reexame interposto contra acórdão que proferiu determinação no âmbito de representação sobre supostas irregularidades constatadas em contrato que tinha por objeto a execução das obras de terraplanagem, drenagem e anel viário na área do Complexo Petroquímico do Rio de Janeiro (Comperj).

Petróleo Brasileiro S.A.

3. Recorrentes: Consórcio Terraplenagem Comperj (09.455.260/0001-26); e Petróleo Brasileiro S.A. (33.000.167/0001-01).

13.1. Ministros presentes: Ana Arraes (na Presidência), Walton Alencar Rodrigues, Benjamin Zymler, Raimundo Carreiro (Relator) e Bruno Dantas.
13.2. Ministro-Substituto convocado: Augusto Sherman Cavalcanti.
13.3. Ministros-Substitutos presentes: Marcos Bemquerer Costa, André Luís de Carvalho e Weder de Oliveira.

RAIMUNDO CARREIRO

Ministro Benjamin Zymler.

Adoto como parte do presente relatório, nos termos do inciso I do §3º do art. 1º da Lei 8.443/1992, a instrução de peça eletrônica 339, lavrada no âmbito da Secretaria de Recursos - Serur, em julho de 2017, que contou com a anuência do diretor daquela Unidade Técnica (peça 340) , verbis:
"INTRODUÇÃO
1. 		Na oportunidade, examinam-se os pedidos de reexame, interpostos pelo Consórcio Terraplanagem Comperj (peças 166 e 167) e pela sociedade empresária Petróleo Brasileiro S. A. (peça 202) , contra o Acórdão 666/2015, prolatado pelo Plenário do TCU, in Ata 11 (peça 150) , vazado nos seguintes termos naquilo que interessa:
ACORDAM os Ministros do Tribunal de Contas da União, reunidos em Sessão Plenária, ante as razões expostas pelo Relator, em: 
9.1. com fundamento nos arts. 71, inciso IX, da Constituição Federal e 45, caput, da Lei 8.443/1992, assinar o prazo de 15 (quinze) dias para que a Petróleo Brasileiro S.A. adote as seguintes medidas com vistas ao exato cumprimento da lei: 
9.1.1. execute as garantias em vigor apresentadas pelo Consórcio Terraplenagem Comperj na pessoa de seus integrantes, destinadas a resguardar o dano ao erário identificado nos autos, conforme as premissas estabelecidas no Acórdão 3077/2010-TCU-Plenário, de forma a obter o ressarcimento aos cofres da Petrobras do prejuízo de R$ 73.482.332,32 (setenta e três milhões, quatrocentos e oitenta e dois mil, trezentos e trinta e dois reais e trinta e dois centavos) , atualizado monetariamente a partir de 31/01/2008, data-base do Contrato 0800.0040907.08.2; 
9.1.2. encaminhe cópia das apólices ou instrumentos de garantia de que trata o item anterior; 
9.1.3. envie a documentação comprobatória do atendimento da medida indicada no subitem 9.1.1; 
9.2. determinar à Secretaria de Fiscalização de Infraestrutura de Petróleo, Gás Natural e Mineração (SeinfraPet) , doravante responsável pela condução do processo, que: 
9.2.1. com fulcro no art. 47 da Lei 8.443/1992, instaure processo específico de tomada de contas especial com vistas à apuração do débito e à identificação e à citação dos responsáveis pelos prejuízos decorrentes da consideração indevida de quantitativos de horas paralisadas, por ocasião do pagamento da indenização dos "equipamentos paralisados durante a ocorrência de chuvas", e das demais questões aduzidas no capítulo VII do voto; 
9.2.2 previamente à citação dos responsáveis, faça juntar ao processo de tomada de contas especial as evidências do débito apurado, a exemplo de cópias do contrato e anexos, dos pareceres técnicos e jurídicos, das atas de reuniões, dos boletins de medição, das ordens de pagamento e de qualquer documento útil à delimitação da responsabilidade, submetendo, em seguida, os autos ao Relator para apreciação da proposta de citação; 
9.2.3. promova o monitoramento da determinação indicada no item 9.1 nos próprios autos deste processo de representação, informando de imediato ao Relator a eventual ineficácia das medidas adotadas pela Petrobras ou, mesmo, a inexistência de garantia em vigor, a fim de proporcionar a declaração de perda de objeto do processo de fiscalização e a imediata instauração de tomada de contas especial. 
9.2.4. avalie, no presente processo, a responsabilidade dos agentes administrativos da Petrobras pela não adoção de providências visando à repactuação do Contrato 0800.0040907.08.2, na forma especificada e segundo as diretrizes definidas pelo Acórdão 3077/2010-TCU-Plenário; 
9.3. dar ciência desta deliberação, assim como do relatório e do voto que a subsidiam, ao Consórcio Terraplenagem Comperj, na pessoa das empresas que o integram, à Petróleo Brasileiro S.A., à Comissão Mista de Planos, Orçamentos Públicos e Fiscalização do Congresso Nacional e à Procuradoria da República no Estado do Rio de Janeiro.
HISTÓRICO
2.		Cuidam os autos de monitoramento do cumprimento das determinações exaradas pelo Plenário do Tribunal, via Acórdão 3077/2010, lavrado no âmbito de representação formulada pela então Secretaria de Fiscalização de Obras (Secob) , em face de supostas irregularidades constatadas no Contrato 0800.0040907.08.2, cujo objeto era a execução das obras de terraplanagem, drenagem e anel viário na área do Complexo Petroquímico do Rio de Janeiro (Comperj) .
2.1. 	O objeto deste processo diz respeito à verificação do cumprimento da determinação constante do subitem 9.2 do Acórdão 3077/2010-TCU-Plenário, in litteris:
9.2. com fulcro nos arts. 71, inciso IX, da Constituição Federal e 45 da Lei nº 8.443/1992, determinar à Petrobras que adote as providências cabíveis com vistas à repactuação do Contrato nº 0800.0040907.08.2, previamente ouvido o consórcio contratado, a fim de corrigir as inconsistências apuradas no pagamento da verba indenizatória, consignadas no voto condutor deste acórdão, de forma a suprimir o dano identificado nos autos, estimado em pelo menos R$ 76,5 milhões (setenta e seis e meio milhões de reais) , e, em consequência, proceder ao desconto dos pagamentos já incorridos, por conta da aplicação das seguintes diretrizes, nas medições a serem efetuadas no futuro:
9.2.1. adoção dos custos improdutivos obtidos com base nos valores da Tabela Abemi, com os devidos descontos, para o ressarcimento dos custos dos "equipamentos paralisados durante a ocorrência de chuvas" e dos "equipamentos operando em condições adversas a normal, realizando serviços de mitigação das consequências das chuvas" (serviços de retomada) , retroativamente à 1ª medição contratual;
9.2.2. incorporação, no cômputo dos custos improdutivos dos equipamentos obtidos com base nos valores da Tabela Abemi, do índice de consumo e preço dos combustíveis definidos pelo Sicro, devendo demonstrar, ainda, as composições de custos unitários dos equipamentos que não constam desse sistema e dos equipamentos cujos parâmetros estejam superiores aos definidos por ele, hipótese que deve ser devidamente justificada, conforme determina a lei de diretrizes orçamentárias;
9.2.3. expurgo, no cômputo dos custos improdutivos dos equipamentos, tanto para os "equipamentos paralisados durante a ocorrência de chuvas" como para os "equipamentos operando em condições adversas a normal, realizando serviços de mitigação das consequências das chuvas" (serviços de retomada) , de margem de lucro em percentual igual ao incidente sobre os custos operativos dos equipamentos, informados no DFP apresentado pelo consórcio contratado (Tabela 1-A) , ou seja, 10%;
9.3. informar à Petrobras que a aceitação, estritamente para a obra ora em análise, da adoção dos custos improdutivos dos equipamentos obtidos com base nos valores da Tabela Abemi para indenizar o consórcio contratado no caso de paralisação dos serviços está condicionada, também, à devida demonstração da compatibilidade desses valores com os previstos pelo Sicro, comprovando-se, para os itens que apresentam custo improdutivo incompatível com o custo operativo estabelecido por esse referencial, os motivos que justificaram essa incompatibilidade, conforme previsto na lei de diretrizes orçamentárias, devendo incluir na repactuação do Contrato nº 0800.0040907.08.2, caso não haja essa comprovação, os ajustes necessários para que tais valores tornem-se compatíveis, promovendo, igualmente, o desconto dos pagamentos indevidos porventura incorridos nas medições a serem efetuadas no futuro;
2.2.	A Petrobras impugnou o valor do dano identificado nos autos pela Secob, assumindo apenas R$ 17,8 milhões dos R$ 76,5 milhões estimados pela Unidade Técnica.
2.3. 	Ademais, a 3ª Secretaria de Fiscalização de Obras (Secob-3) concluiu pelo atendimento apenas parcial das determinações consignadas no Acórdão 3077/2010-TCU-Plenário (subitens 9.4, 9.6 e 9.7 - peça 49, p. 38) . 
2.4. 	Também reavaliou o montante do superfaturamento e estimou que o valor mínimo do dano ao Erário, considerando o encerramento do contrato e as orientações estabelecidas no aludido decisum, correspondia não aos R$ 76,5 milhões inicialmente identificados, e sim a R$ 138.624.332,15, sendo R$ 82.231.295,61 devidos a ajustes nos custos unitários e R$ 56.393.036,54 a inconsistências na apropriação de horas de equipamentos paralisados (peça 49, p. 38) . 
2.5. 	Com base nesses levantamentos, sugeriu fosse determinado a Petrobras que executasse as garantias relativas ao valor do superfaturamento apontado no Acórdão 3077/2010-TCU-Plenário (R$ 76,5 milhões) e a imediata conversão dos autos em tomada de contas especial, objetivando a quantificação do débito com base nas diretrizes discriminadas em sua análise e a identificação dos responsáveis (peça 49, p. 38) .
2.6. 	Na época, o Exmo. Ministro Augusto Nardes, que presidia o processo, divergiu desse encaminhamento e determinou a oitiva da Petrobras e do consórcio CTC, para que se pronunciassem sobre as inconsistências apontadas no recálculo da verba indenizatória a ser paga no âmbito do Contrato 0800.0040907.08.2, efetuada em desacordo com as diretrizes estabelecidas no Acórdão 3077/2010-TCU-Plenário. Em complemento, determinou o reexame do feito após a oitiva, de forma a esgotar todas as questões inseridas no escopo dos presentes autos que pudessem configurar dano ao erário (peça 58) .
2.7. 	Em 2013, ao assumir a relatoria dos autos, o Exmo. Ministro Benjamin Zymler, por seu turno, divergiu do despacho anterior quanto à necessidade de esgotamento de todas as questões que pudessem concorrer para a quantificação integral do suposto dano ao Erário (peça 102, p. 3) .
2.8. 	Segundo seu entendimento, o vergastado contrato já se encontrava encerrado e o montante do superfaturamento apurado já ultrapassava o valor do seguro-garantia contratualmente previsto. Sendo assim, não faria sentido, naquele instante processual, esgotar a fase instrutória para apuração integral do dano, se a execução do seguro-garantia já era insuficiente para cobrir eventual parcela adicional do dano (peça 102, p.3) .
2.9. 	Por essas razões, julgou pertinente que se confirmasse de imediato o superfaturamento já apurado pela SecobEnergia, postergando assim a adoção de medidas saneadoras quanto às demais questões suscitadas pela unidade técnica.
2.10. 	Em 7/5/2014, a SecobEnergia concluiu sua análise, confirmando a existência de superfaturamento mínimo da ordem de R$ 138 milhões, sendo R$ 82,2 milhões advindos de impropriedades no custo horário e R$ 56,4 milhões oriundos de inconsistências nas quantidades de horas paralisadas (peça 122) . 
2.11. 	Dessa forma, ratificou sua proposta no sentido de fixar prazo para que a Petrobras executasse as garantias relativas ao Contrato 0800.0040907.08.2, no valor de R$ 76,5 milhões, e que fosse autorizada a conversão dos autos em tomada de contas especial (peça 124) .
2.12. 	Ante essa última proposta da unidade técnica, o eminente Relator trouxe ao Plenário o encaminhamento ora em discussão, no qual avaliou não haver reparos a fazer em relação ao método utilizado para cálculo do débito apurado. Entretanto, quanto ao custo dos combustíveis utilizados pelos equipamentos de terraplenagem, que era um dos fatores influentes no valor do daquele débito, decidiu por acolher os argumentos da Petrobras no sentido de que os valores indicados na tabela da ANP tendem a expressar melhor o mercado local das obras. Dessa forma, o valor do superfaturamento, que havia sido calculado pela SecobEnergia em R$ 82,2 milhões, foi reduzido para R$ 73.482.332,32. 
2.13. 	Com base nesse valor de superfaturamento, o qual considerou incontroverso, propôs em seu Voto que o Plenário determinasse à Petrobras a execução das garantias em vigor apresentadas pelo Consórcio Terraplenagem Comperj, sustentando ser esse o objeto do monitoramento sob exame, bem como estar sua solução em "consonância com o espírito do novel código de processo civil, aprovado pela Lei 13.105, de 16 de março de 2015 - ainda não vigente -, que, no afã de privilegiar a razoável duração do processo, previu o julgamento antecipado parcial de mérito, quando um ou mais dos pedidos formulados ou parcelas deles mostrar-se incontroverso (art. 356, inciso I) ". E assim decidiu o Pleno, nos termos do Acórdão ora recorrido (peça 150) .
2.14. 	Em cumprimento à determinação contida em seu subitem 9.2.1, a SeinfraPetroleo instaurou a Tomada de Contas Especial ordenada, que se desenvolve nos autos do TC Processo 009.962/2015-8 (peça 165) .
2.15. 	Irresignada com a decisão proferida, a Petrobras opôs embargos de declaração, que foram conhecidos e rejeitados no mérito, consoante Acórdão 1354/2015-TCU-Plenário, in Ata 20 (peça 179) , reproduzido a seguir naquilo que interessa:
9.1. conhecer dos embargos de declaração, uma vez preenchidos os requisitos de admissibilidade previstos nos artigos 32, inciso II, e 34, da Lei 8.443/1992, com fulcro no princípio do formalismo moderado, para, no mérito, rejeitá-los;
9.2. determinar à SeinfraPet que:
9.2.1.promova diligência junto à Petrobras para que encaminhe, no prazo de 3 (três) dias úteis, cópia das apólices ou instrumentos de garantia apresentados pelo Consórcio Terraplenagem Comperj em face do dano apurado no presente processo, conforme determinado no subitem 9.1.2 do Acórdão 666/2015-TCU-Plenário;
9.2.2. aguarde o retorno da resposta da Petrobras e, em seguida, munida da documentação solicitada, encaminhe os autos à Secretaria de Recursos para exame de admissibilidade do pedido de reexame interposto pelo Consórcio Terraplenagem Comperj, à luz dos elementos juntados aos autos, e posterior sorteio do relator.
9.2.3. caso a Petrobras não atenda a diligência ora sugerida, isto é, não cumpra o estatuído no subitem 9.1.2 do Acórdão 666/2015-TCU-Plenário e na presente decisão, represente a este Tribunal, noticiando o fato e indicando o responsável, em processo próprio, sem prejuízo de remeter os presentes autos à Serur para a adoção das providências indicadas na parte final do subitem anterior.
9.3. dar ciência da deliberação à embargante, ao Consórcio Terraplenagem Comperj, à Comissão Mista de Planos, Orçamentos Públicos e Fiscalização do Congresso Nacional e à Procuradoria da República no Estado do Rio de Janeiro, remetendo-lhes cópia do relatório e do voto que a fundamentam.
2.16. 	Também inconformado, o Consórcio Terraplenagem Comperj interpôs pedido de reexame contra o Acórdão 666/2015-TCU-Plenário (peças 166/167) , cujas razões recursais adiante serão analisadas.
2.17. 	Em novel tentativa, a Petrobras uma vez mais recorreu, desta feita também por meio da interposição de pedido de reexame (peça 202) .
2.18. 	Noticie-se que, em 1º/4/2016, a Petrobras requereu a análise de novos documentos em atendimento ao que foi disposto na reunião junto a esta Secretaria que teve curso em 22/3/2016.
2.19. 	No intuito de se resguardar a eficácia da decisão ora recorrida, esta Unidade Técnica sugeriu ao Relator que determinasse ao Consórcio Terraplenagem Comperj a renovação automática das garantias apresentadas de forma a assegurar sua execução nos termos da exigência prevista no item 7 das apólices referentes aos contratos de seguro-garantia firmados com o Banco Itaú em favor da Petrobras (peças 253/255) .
2.20. 	Ante a comprovação da renovação das garantias apresentadas pela Comperj, o Plenário do TCU, por meio do Acórdão 1461/2016, pronunciou-se pelo prosseguimento da análise dos presentes pedidos de reexame por esta Secretaria.
2.21. 	Em 14/06/2017, a Petrobras informou ao TCU sobre o recebimento de comunicações feitas pelas empresas integrantes do Consórcio Terraplenagem Comperj, as quais noticiaram suas dificuldades para prorrogação dos contratos de seguro-garantia vigentes, bem como para contratar essas garantias junto a outras seguradoras existentes no mercado. Na mesma oportunidade, essas empresas também pleitearam a substituição dessas garantias por bens móveis e um precatório judicial devido à empresa Andrade Gutierrez Engenharia S.A. pelo Estado de Goiás (peça 313) .
2.22. 	O Consórcio Terraplenagem Comperj, por seu turno, reforçou a impossibilidade de se obter a prorrogação dos contratos então vigentes, bem como de se firmar novos contratos de seguro-garantia com novas seguradoras, ante as investigações em andamento nas obras da Petrobras, que têm influenciado negativa e fortemente as condições de aceitação e análise das seguradoras, em especial em relação à empresas de construção civil pesada (peça 319, p. 1-2) .
2.23. 	Ato contínuo, requereu, ante da ausência de manifestação da Petrobras quanto ao pleito de substituição de garantias, a anuência do TCU quanto à substituição das apólices de seguro pelos bens e direitos ofertados (peça 319, p. 3) .
2.24. 	Esta Unidade Técnica sugeriu fosse determinado à Petrobras avaliar as garantias oferecidas pelo Consórcio Terraplenagem Comperj em substituição àquelas até então vigentes, aceitando aquelas que se mostrarem hígidas a resguardar a eficácia da decisão ora recorrida (peça 322) .
2.25. 	O Plenário do TCU, por meio do Acórdão 1433/2017 (peça 327) , determinou à Petrobras que adotasse todas as medidas necessárias à pronta recomposição das garantias oferecidas pelas empresas Andrade Gutierrez Engenharia S.A., Construtora Norberto Odebrecht S.A. e Construtora Queiroz Gaivão S.A. relativamente ao Contrato de Terraplenagem 0800.0040907.08.2, aceitando a substituição do seguro bancário por outros compromissos desde que estejam lastreados em bens ou direitos desimpedidos, certos, líquidos e exigíveis, devendo informar ao Tribunal, em 30 (trinta) dias, o resultado obtido. 
2.26. 	Em complemento, ordenou a restituição dos autos a esta Secretaria, para que monitorasse o cumprimento da determinação acima, dando prosseguimento ao exame do mérito dos recursos, o que se faz adiante.
EXAME TÉCNICO
3.		Delimitação
3.1.	Constitui objeto do recurso interposto pelo Consórcio Terraplenagem Comperj reconhecer, se possível, eventual: 
		a) indispensabilidade do processo de Tomada de Contas Especial para imputação de débito;
		b) controvérsia sobre os valores supostamente superfaturados;
		c) correlação entre as causas jurídicas da execução das garantias e da Tomada de Contas Especial;
		d) inexistência do suposto dano de R$ 73.482.332,32;
3.2. 	Quanto ao pedido de reexame formulado pela Petrobras, seu objeto cinge-se a reconhecer, eventualmente o atendimento às determinações constantes do Acórdão 3077/2010-TCU-Plenário, a correção dos métodos de apuração adotados pela empresa referente ao consumo de combustível e à limitação de horas paralisadas, bem como um superfaturamento da ordem de R$ 40 milhões (novembro de 2014) .
Necessária instauração de processo de Tomada de Contas Especial - TCE
4. 		Preliminarmente, em apertada síntese, o consórcio recorrente alega não ser cabível a execução imediata das garantias como forma de execução parcial do suposto débito sem a devida instauração de TCE, para a efetiva imputação do débito.
Análise
4.1. 	Antes de tudo, consigne-se que resta válida a medida cautelar adotada pelo Plenário do TCU, via subitem 9.4.1 do Acórdão 3077/2010,  no sentido de "determinar à Petrobras que com fundamento no art. 276 do Regimento Interno do Tribunal, retenha, cautelarmente, dentre os recursos atinentes ao Contrato nº 0800.0040907.08.2, o saldo correspondente ao valor de R$ 76,5 milhões (setenta e seis e meio milhões de reais) , até que se ultimem as medidas alvitradas nos subitens anteriores, a fim de resguardar de maiores riscos os cofres públicos;".
4.2. 	Ressalte-se que a atribuição de poderes explícitos, ao Tribunal de Contas, tais como enunciados no art. 71 da Lei Fundamental da República, supõe que se lhe reconheça, ainda que por implicitude, a titularidade de meios destinados a viabilizar a adoção de medidas cautelares vocacionadas a conferir real efetividade às suas deliberações finais, permitindo, assim, que se neutralizem situações de lesividade, atual ou iminente, ao erário. 
4.3. 	Impende considerar, no ponto, em ordem a legitimar esse entendimento, a formulação que se fez em torno dos poderes implícitos, cuja doutrina, construída pela Suprema Corte dos Estados Unidos da América, no célebre caso McCulloch v. Maryland (1819) , enfatiza que a outorga de competência expressa a determinado órgão estatal importa em deferimento implícito, a esse mesmo órgão, dos meios necessários à integral realização dos fins que lhe foram atribuídos. 
4.4. 	Não por outra razão, o Exmo. Ministro Celso de Mello assim se manifestou sobre a matéria na apreciação do MS 24510, de relatoria da Ministra Ellen Gracie, julgado em 19/11/2003, Plenário, publicado no DJ de 19/3/2004:
 (...) É por isso que entendo revestir-se de integral legitimidade constitucional a atribuição de índole cautelar, que, reconhecida com apoio na teoria dos poderes implícitos, permite, ao TCU, adotar as medidas necessárias ao fiel cumprimento de suas funções institucionais e ao pleno exercício das competências que lhe foram outorgadas, diretamente, pela própria CR."  (destaques e grifos acrescidos) 
4.5. 	No mesmo sentido, confira-se o MS 33092, de relatoria do Ministro Gilmar Mendes, julgado em 24/3/2015, 2ª Turma, publicado no DJe de 17/8/2015.
4.6. 	Todavia, tal atribuição de adotar cautelares, para garantir a efetividade de suas próprias decisões relacionadas ao mister constitucional de controle externo, jamais pode se confundir a possibilidade de o TCU executar suas próprias decisões, porquanto não lhe cabe esse papel de atuar diretamente sobre os bens do devedor. 
4.7. 	Nesse sentido, convém destacar que recentemente o Ministro Marco Aurélio, em sede do MS 34357, posicionou-se pela impossibilidade jurídica de o Tribunal de Contas da União impor cautelar de indisponibilidade de bens em desfavor de particular. Confira-se excerto do fundamento da liminar deferida, que autorizou a livre movimentação dos bens da Construtora Norberto Odebrecht S.A. que tinham sido indisponibilizados temporariamente em cumprimento ao Acórdão 2109/2016:
Quanto ao tema, já me manifestei em outras ocasiões, tendo assentado não reconhecer a órgão administrativo, como é o Tribunal de Contas - auxiliar do Congresso Nacional, no controle da Administração Pública -, poder dessa natureza. Percebam: não se está a afirmar a ausência do poder geral de cautela do Tribunal de Contas, e, sim, que essa atribuição possui limites dentro dos quais não se encontra o de bloquear, por ato próprio, dotado de autoexecutoriedade, os bens de particulares contratantes com a Administração Pública. (destaques e grifos acrescidos) 
 (MS 34357, Relator Ministro Marco Aurélio, julgado em 31/08/2016, publicado no DJe-187, divulgado 01/09/2016, publicado 02/09/2016) 
4.8. 	É cediça também a posição dos ministros da Suprema Corte em relação à competência da Administração ser restrita às sanções de natureza administrativa em face de ato ilícito praticado pelo servidor, não podendo alcançar, compulsoriamente, as consequências civis e penais, estas sujeitas à decisão do Poder Judiciário. Confira-se nesse sentido MS 28416, Relator Ministro Ricardo Lewandowski, julgado em 10/11/2009, publicado em DJe-215, divulgado 16/11/2009, publicado 17/11/2009.
4.9. 	Percebe-se, portanto, que o tratamento dado pelo STF à matéria não afasta o poder geral de cautela conferido, ainda que implicitamente, ao TCU, para garantir eficácia as suas decisões. No entanto, aquela Corte estabeleceu balizas seguras a limitar a atuação do TCU, impedindo que suas decisões sejam dotadas de autoexecutoriedade.
4.10. 	Não se pode perder de vista o cerne da questão a ser analisada nestes autos, a qual refere-se à possibilidade de execução antecipada e imediata das garantias retidas cautelarmente. 
4.11. 	Definidas as fronteiras desse exame, não se vislumbra como contornar o devido processo legal próprio do TCU, definido na sua Lei Orgânica e regulamentado pelo seu Regimento Interno, no afã de se ver resguardado o erário de suposto dano incontroverso, sem ofender esse princípio de estatura constitucional, o qual orienta não só os processos judiciais, mas também os administrativos, como os que aqui se desenvolvem.
4.12. 	Note-se que a imposição de restrições de ordem jurídica, pelo Estado, quer se concretize na esfera judicial, quer se realize no âmbito estritamente administrativo, supõe, para legitimar-se constitucionalmente, o efetivo respeito, pelo Poder Público, da garantia indisponível do due process of law, assegurada, pela Constituição da República, à generalidade das pessoas, inclusive às próprias pessoas jurídicas de direito público, eis que o Estado, em tema de limitação ou supressão de direitos, não pode exercer a sua autoridade de maneira abusiva e arbitrária. 
4.13. 	Ademais, a Constituição Federal também estabelece, em seu art. 5º, incisos LIV e LV, considerada a essencialidade da garantia constitucional da plenitude de defesa e do contraditório, que ninguém pode ser privado de sua liberdade, de seus bens ou de seus direitos sem o devido processo legal, notadamente naqueles casos em que se viabilize a possibilidade de imposição, a determinada pessoa ou entidade, seja ela pública ou privada, de medidas consubstanciadoras de limitação de direitos. A jurisprudência dos Tribunais, notadamente a do Supremo Tribunal Federal, tem reafirmado a essencialidade do princípio da plenitude de defesa, nele reconhecendo uma insuprimível garantia, que, instituída em favor de qualquer pessoa ou entidade, rege e condiciona o exercício, pelo Poder Público, de sua atividade, ainda que em sede materialmente administrativa ou no âmbito político-administrativo, sob pena de nulidade da própria medida restritiva de direitos, revestida, ou não, de caráter punitivo. 
4.14. 	Com base nesses argumentos e com as devidas vênias à posição sustentada pelo Plenário, o eventual prejuízo só se torna líquido e certo e, portanto, inconcusso, respeitadas as etapas e as garantias da ampla defesa e do contraditório, que devem ser rigorosamente observadas no curso da TCE, instaurada para apurar as irregularidades que uma vez constatadas podem ensejar o obrigatório ressarcimento ao erário.
4.15. 	Da interpretação literal do art. 19, da Lei 8.443, de 1992, destaca-se que o Tribunal só condenará o responsável ao pagamento da dívida atualizada monetariamente, acrescida dos juros de mora devidos, quando julgar suas contas irregulares e houver débito, sendo o instrumento dessa decisão considerado título executivo para fundamentar a respectiva ação de execução, tal procedimento também é reforçado pelos arts. 214 e 215, do RI/TCU.
4.16. 	Ressalte-se, por oportuno, que, nos termos do art. 24, da LO/TCU, somente a constituição e imputação do débito torna a dívida líquida e certa - incontroversa - passível de ser executada.
4.17. 	Ademais, tanto o art. 47, da Lei Orgânica do TCU, quanto o art. 252, do RI/TCU, ordenam a conversão de processos de fiscalização em Tomada de Contas Especial, diante de indícios de desfalque, desvio de bens ou outra irregularidade de que resulte dano ao erário. 
4.18.	Em outras palavras, somente um dano apurado e quantificado regularmente em processo de contas pode ser constituído e imputado como débito, passível de ser executado administrativamente aos responsáveis.
4.19. 	Não se pode confundir esse regular procedimento com a competência atribuída ao TCU, nos termos do art. 71, inciso IX, da Lei Maior, a qual possibilita que esse órgão de controle externo assine prazo ao jurisdicionado no sentido de adotar providências necessárias ao exato cumprimento da lei, se verificada ilegalidade.
4.20. 	Sem embargos, diante da ilegalidade consubstanciada em superfaturamento do contrato em vigor, é comum que o TCU determine ao órgão ou entidade jurisdicionados que promovam sua repactuação, ajustando o contrato aos valores entendidos como devidos à contratada, sem prejuízo de executar administrativamente os valores pagos indevidamente a maior dos pagamentos futuros, se ainda houver.
4.21. 	Não é demais repisar que nessa repactuação administrativa deve haver consenso entre os signatários do contrato a ser corrigido. E, no caso de não ser possível o ajuste pleiteado pela administração junto à contratada, aí sim caberá o exercício da competência prevista no art. 71, inciso II, da Constituição Federal, mediante a instauração de Tomada de Contas Especial, para constituir e imputar o débito à contratada, observando-se assim as garantias da ampla defesa e do contraditório, consectários do devido processo legal. Só ultrapassados todos esses procedimentos é que só pode afirmar que tal débito está perto de ser considerado incontestável, porquanto ainda assim subsiste a possibilidade de ser corrigido via recurso.
4.22. 	Com todo respeito à tese sustentada pelo eminente Ministro Benjamin Zymler em seu Voto condutor do acórdão recorrido, forçar a execução administrativa do seguro-garantia oferecido pela contratada equivale a imputar débito ao consórcio recorrente sem que tenha sido observado o devido processo legal, em desrespeito ao procedimento próprio estabelecido na Lei Orgânica do TCU.
4.23. 	E ao contrário do defendido em seu Voto, tal execução das garantias também não encontra eco no julgamento antecipado parcial de mérito preconizado no art. 356, inciso I, do Código Processo Civil, por dois simples motivos. Primeiro, o CPC só se aplica de forma subsidiária aos processos desenvolvidos no âmbito do TCU, ou seja, naquilo que sua Lei Orgânica seja omissa ou que com ela não entre em conflito, o que não se verifica no presente caso. Segundo, não se trata de valor incontroverso, vez que não se respeitou o rito próprio da TCE, previsto no seu ordenamento processual específico. 
4.24. 	De forma acertada, em sua declaração de Voto, o Exmo. Ministro-Substituto Augusto Sherman assim se pronunciou (peça 153, p. 5) :
19. Entendo que determinar diretamente, no processo de fiscalização, com base no art. 71, IX, da CF, a execução administrativa e, portanto, forçada do dano apurado, conforme propõe o eminente Relator, é tornar letra morta os dispositivos legais acima destacados e pode configurar descumprimento do devido processo legal.  (destaques e grifos acrescidos) 
20. Aliás, a prevalecer a tese defendida pelo Relator, o Tribunal poderia, por exemplo, em um processo de fiscalização, apurar o dano e determinar diretamente a Administração contratante, sem antes promover a repactuação contratual, a sua execução administrativa, mediante o desconto definitivo desse valor nos pagamentos futuros da contratada, se o contrato ainda estiver em vigor e houver saldo. Essa possibilidade me parece ofensiva às regras jurídicas que regem a matéria, por isso divirjo da proposta apresentada.
4.25. 	Por oportuno, esclareça-se que nessa declaração de Voto, o Exmo. Ministro-Substituto Augusto Sherman menciona a existência de um único precedente, o qual acena com a possibilidade da execução forçada das garantias pela via administrativa (Acórdão 2290/2013-TCU-Plenário, nos autos do TC Processo 008.472/2008-3) . 
4.26. 	Exsurge necessária, portanto, a aplicação ao presente caso da técnica do distinguishing, extraída da teoria dos precedentes, para verificar se a decisão administrativa adotada naquela oportunidade e naquele incidente específico é capaz de parametrizar decisões futuras sobre um mesmo tema, iguais ou análogas. 
4.27. 	Por meio da técnica do distinguishing, o juiz ou tribunal deve analisar as diferenças fáticas ou peculiaridades entre os casos comparados, para evitar a injustiça na aplicação de determinado precedente inadequado. Assim, o juiz ou tribunal poderá aplicar o precedente de forma ampliativa (ampliative distinguishing) , para um caso extremamente semelhante que não possui solução legal, ou afastá-lo (restrictive distinguishing) , sempre mediante farta fundamentação. 
4.28. 	Compulsando aquele julgado, nota-se que as garantias só foram executadas pela Petrobras via determinação contida no subitem 9.1 do referido Acórdão após terem sidos deduzidos os montantes decorrentes da repactuação de preços formalizada por termo aditivo ao contrato, seguindo, portanto, a praxe descrita no subitem 4.8 deste. Confira-se excerto desse dispositivo do Acórdão:
9.1. com base no art. 45 da Lei nº 8.443/1992, determinar à Petróleo Brasileiro S.A. que, no prazo de 15 (quinze) dias a contar da ciência, execute as garantias prestadas pelo consórcio integrado pelas empresas Construtora Norberto Odebrecht S.A., Construtora Queiroz Galvão S.A., Construções e Comércio Camargo Corrêa S.A. e Galvão Engenharia S.A., relativo ao superfaturamento constatado nestes autos, no montante (a preços da data base do contrato - junho/2007) de R$ 69.597.561,76 (sessenta e nove milhões, quinhentos e noventa e sete mil, quinhentos e sessenta e um reais e setenta e seis centavos) , descontado o valor dos créditos efetivamente revertido à Petrobras por força da repactuação de preços formalizada no 14º Termo Aditivo, efetuando-se as devidas atualizações monetárias nas parcelas a serem compensadas (superfaturamento e notas de crédito) e demonstrando ao Tribunal as providências adotadas;
4.29. 	Percebe-se assim que as situações fáticas tratadas nestes autos são materialmente distintas daquelas constatadas nos autos do TC Processo 008.472/2008-3, onde houve sim retenção de pagamentos futuros, bem como repactuação de valores via termo aditivo, para redução de quantias que apresentavam manifesto sobrepreço. Só após terem sido adotadas essas medidas é que se permitiu a execução forçada das garantias, que, repise-se, só cobriram os valores remanescentes também entendidos como sendo prejuízo à Petrobras.
4.30. 	Ainda assim, mesmo sob a justificativa de que tal execução administrativa representaria significativa economia aos cofres públicos relacionada aos custos do processamento de uma TCE, ousa-se discordar desse entendimento sob pena de se escudar verdadeira supressão da defesa aos jurisdicionados, em flagrante inobservância do devido processo legal, tornando tal decisum passível de anulação.
4.31. 	Ademais, a inequívoca quantificação do dano ao erário e a consequente constituição do débito que sumariza a característica de ser incontroverso só pode ser conferida após cumpridas todas as etapas que garantam aos interessados o exercício de direitos e faculdades processuais, o acesso amplo aos meios de defesa, competindo ao TCU zelar pelo efetivo contraditório e não suprimir garantias processuais que são a base de todo o desenvolvimento válido e regular do processo.
4.32. 	Por essas razões, o precedente mencionado deve ser afastado, porquanto não se presta para parametrizar a solução a ser adotada nestes autos, cabendo ser invocado somente em razões excepcionalíssimas, após terem sido esgotadas as tentativas administrativas de retenção de pagamentos futuros e de repactuação dos valores evidenciados com sobrepreço, as quais não restaram verificadas neste processo, assistindo razão ao recorrente quanto à indispensabilidade de instauração da devida Tomada de Contas Especial para imputação do débito perseguido.
Controvérsia sobre os valores supostamente superfaturados;
5. 		Aduz também o recorrente que o valor que serviu de justificativa para se exigir a execução do seguro-garantia não é incontroverso, porquanto foram impugnados tanto pelo Consórcio Comperj, quanto pela Petrobras.
Análise
5.1. 	Como explicado alhures, a aplicação de dispositivo do CPC ao presente caso não se faz possível ante regra processual válida, vigente e própria prevista na Lei Orgânica do TCU, quanto à necessária conversão dos presentes autos em TCE, para apuração de eventuais danos ao erário que possam ser constituídos e imputados como débito aos responsáveis, desde que lhes garantida a mais ampla possibilidade de defesa neste processo.
5.2. 	E, ainda que fosse possível afastar o caráter subsidiário de aplicação do CPC, o incidente tratado nestes autos não se subsume à hipótese legal prevista no art. 356, inciso I, do CPC, pois o valor que justificaria julgamento antecipado parcial de mérito não é incontroverso. 
5.3. 	Só seria assim qualificado se não houvesse impugnação total por parte da Petrobras ou do Consórcio contratado dos valores apontados pela Unidade Técnica como devidos, o que efetivamente não ocorreu. Em outras palavras, não houve concordância tácita ou expressa sobre a existência efetiva de tais prejuízos, tornando-os definitivos e, portanto, indiscutíveis.
5.3. 	Dessa forma, assiste razão ao recorrente também nesse ponto.
Correlação entre as causas jurídicas da execução das garantias e da Tomada de Contas Especial
6.	 	O Consórcio Comperj sustenta que muitas questões que serão analisadas na TCE instaurada para apurar o suposto dano remanescente também afetam o custo do equipamento parado, cerne do chamado dano incontroverso a ser ressarcido via execução de garantias.
Análise
6.1. 	De plano, ressalte-se que o Relator em seu Voto considerou incontroverso o dano decorrente do sobrepreço nos custos dos equipamentos paralisados, justificando assim a execução das garantias, sendo o débito remanescente relativo ao excesso dos quantitativos de equipamentos medidos e outras questões ainda não apuradas objeto da TCE instaurada.
6.2. 	Tais questões ainda não examinadas, segundo o recorrente, impactam diretamente no custo do equipamento parado. São elas: verificação da incompatibilidade dos valores da Tabela Abemi com os previstos pelo Sicro, cujo exame foi determinado no subitem 9.3 do Acórdão 3077/2010-TCU-Plenário; análise da indenização referente aos serviços de retomada; exame do custo de toda a mão de obra; análise dos quantitativos de mão de obra; aceitação ou não do custo de manutenção na apuração custo horário do equipamento paralisado.
6.3. 	Ora, se o referencial a ser adotado para o cálculo do custo dos equipamentos nos serviços de retomada for o do Sicro e não o da tabela ABEMI, tanto os custos de paralisação como os de retomada serão afetados.
6.4. 	Afigura-se incoerente adotar um referencial, para apuração de eventuais prejuízos decorrentes dos custos de retomada dos serviços, e outro para levantamento dos custos a maior incorridos na paralisação, porquanto a depender da tabela elegida, os custos poderão ser completamente diferentes.
6.5. 	Portanto, evidenciada a correlação entre as causas jurídicas da execução das garantias e da Tomada de Contas Especial, assiste mais uma vez razão ao recorrente quanto à necessária apuração via TCE de todos os aspectos envolvidos na definição dos eventuais prejuízos envolvidos nestes autos. 
Inexistência do suposto dano
7. 		O recorrente defende ser incorreta a metodologia adotada pelo TCU para quantificar o suposto dano incontroverso relativo ao custo de paralisação das obras. Segundo ele, o TCU adotou consumos de combustível incoerentes com a média de consumo definida nos manuais dos fabricantes, gerando uma superestimativa de consumo e consequente distorção do custo horário do equipamento parado. Em seu entendimento o suposto dano não seria de R$ 73.482.332,32, e sim de 33.725.808,68.
Análise
7.1. 	Não se pode perder de vista que o objeto desse recurso não é discutir a metodologia empregada para a quantificação do dano, ou se ele é da ordem de R$ 73 milhões ou de R$ 33 milhões, e sim se é possível executar as garantias retidas cautelarmente de forma antecipada sem a observância do devido processo legal que deveria ser assegurado ao recorrente.
7.2. 	A análise detida da correção da metodologia de cálculo empregada deve ser feita pela Unidade Técnica especializada que deve rebater, se for o caso, todas os argumentos sustentados pela recorrente em processo válido de TCE em que se assegure a ampla defesa e o contraditório.
7.3. 	Não cabe neste instante processual qualquer análise nesse sentido, até porque o TCU já determinou a execução das garantias da forma expressa no acórdão recorrido. Não há no entendimento da Corte de Contas Federal qualquer controvérsia sobre o quantum a ser imputado preliminarmente como débito.
 7.4. 	Portanto, qualquer manifestação de desconsiderar o débito ou reduzi-lo representaria, além de supressão de instância processual, verdadeiro trabalho inócuo, porquanto não submetido à ampla defesa e ao contraditório que o caso reclama no âmbito do válido e regular processo de contas devido.
7.5. 	Por essas razões, entende-se que a correção da metodologia de cálculo para a quantificação deve ser objeto de análise pela instância técnica apropriada em que se assegurem os corolários do devido processo legal ao recorrente e não nestes autos, restando prejudicada qualquer análise prematura neste processo, porquanto inapta a produzir qualquer efeito no sentido de buscar resguardar o erário de eventuais prejuízos.
Atendimento das determinações constantes do Acórdão 3077/2010-TCU-Plenário pela Petrobras 
8. 		A Petrobras aduz em sede recursal que atendeu às determinações constantes do Acórdão 3077/2010-TCU-Plenário e promoveu a correção dos métodos de apuração adotados pela empresa referente ao consumo de combustível e à limitação de horas paralisadas, chegando a um montante da ordem de R$ 40 milhões de superfaturamento (novembro de 2014) , reduzindo o montante original em mais de R$ 320 milhões. Atendeu também à determinação de retenção cautelar das garantias apresentadas pelo consórcio contratado, atualizando seu valor para aproximadamente R$ 110 milhões. Requer ao final que o valor a ser descontado da contratada orbite a ordem de R$ 40 milhões e não o valor pretendido com base na metodologia apontada pela Unidade Técnica.
Análise
8.1. 	De fato, são inúmeros os fatores que concorrem para a estimativa dos custos operativos relacionados ao consumo de combustível dos equipamentos. Não se pode simplesmente assumir que as máquinas utilizadas nos trabalhos de terraplenagem operem a 100% de sua potência nominal em toda e qualquer ocasião. 
8.2. 	Há se considerar, portanto, a utilização de fatores de redução que corrigem esse consumo para situações mais próximas da realidade, pois há períodos em que tais máquinas operam em marcha lenta, realizam operações de laminação, empuxo em marcha à ré e manobras em espaços reduzidos em aceleração parcial que reduzem o fator de carga e consequentemente o consumo.
8.3. 	A Petrobras vem ajustando o valor que entende devido a título de ressarcimento desde setembro de 2012, sempre adequando-se às manifestações da Unidade Técnica e do TCU. Entretanto, não obteve resposta quanto ao último ajuste que culminou por assumir um valor da ordem de R$ 40 milhões a ser ressarcido.
8.4. 	Como se vê, a quantia apontada pelo TCU está longe de ser considerada incontroversa, pois tanto a unidade jurisdicionada quanto a contratada discordam veementemente dos valores apontados como devidos.
8.5. 	Novamente aqui qualquer análise quanto à adequação deste ou daquele método de quantificação do dano perde sentido se não desenvolvida em respeito ao devido processo legal. Portanto, essa apreciação deve ser realizada de forma conjunta com os demais prejuízos que devem ser apurados e imputados como débito ao consórcio recorrente no âmbito da TCE instaurada para esta finalidade e não em sede recursal de processo de monitoramento.
PROPOSTA DE ENCAMINHAMENTO
9.	 	Ante o exposto, submete-se à consideração superior a presente análise dos pedidos de reexame interpostos pelo Consórcio Terraplanagem Comperj e pela sociedade empresária Petróleo Brasileiro S. A., contra o Acórdão 666/2015, prolatado pelo Plenário do TCU, propondo-se, com fundamento no art. 48, parágrafo único, da Lei 8.443, de 1992:
		I - conhecer dos presentes recursos, para, no mérito, conceder-lhes provimento parcial, para tornar sem efeito os subitens 9.1.1 e 9.1.3 do Acórdão recorrido, bem como conferir ao subitem 9.2.1 a seguinte redação:
9.2. determinar à Secretaria de Fiscalização de Infraestrutura de Petróleo, Gás Natural e Mineração (SeinfraPet) , doravante responsável pela condução do processo, que: 
9.2.1. com fulcro no art. 47 da Lei 8.443/1992, instaure processo específico de tomada de contas especial com vistas à apuração do débito e à identificação e à citação dos responsáveis pelos prejuízos decorrentes da consideração indevida dos referenciais de custo dos combustíveis (capítulos IV, V e VI do voto) , de quantitativos de horas paralisadas, por ocasião do pagamento da indenização dos "equipamentos paralisados durante a ocorrência de chuvas", e das demais questões aduzidas no capítulo VII do voto; 
	 	II - dar ciência da deliberação que vier a ser proferida, acompanhada do Relatório e do Voto que a fundamentarem, aos recorrentes." (grifos do original) 
O Secretário daquela Unidade Técnica, em agosto de 2017, manifestou discordância em relação à instrução acima colacionada, nos seguintes termos (peça 341) , verbis:
		"Discordo da instrução precedente. 
		A decisão impôs à Petrobras uma obrigação de fazer. Tal obrigação não estará alicerçada no § 3º do art. 71 da Constituição Federal. Assim sendo, o que o TCU determinou foi a execução de cláusula contratual, ficando a questão, em caso de resistência do consórcio, para resolução no âmbito judicial.
		Assim sendo, somos pelo desprovimento do recurso."
Diante da relevância da matéria em apreço, o Ministro José Múcio Monteiro, à época relator do feito, em agosto de 2017, solicitou a manifestação do Ministério Público junto ao TCU (peça 348) .
Em outubro de 2017, após o término da etapa de instrução pela Serur, o Consórcio Terraplanagem Comperj, apresentou o expediente acostado à peça 363, por meio do qual, em síntese, refuta a sucinta análise apresentada pelo Secretário da Serur e requer "que a instrução do r. auditor da Serur, acolhida pelo Diretor da Secretaria, seja também adotada por esse Ministério Público do TCU, concluindo pela impossibilidade de se ordenar a execução da garantia antes de concluída a apuração do suposto débito por meio de Tomada de Contas Especial", ou, subsidiariamente, "que o parecer seja pela restituição do processo à SERUR para a devida análise de mérito do Pedido de Reexame".
O Parquet especializado, por sua vez, em novembro de 2017, lançou o parecer abaixo transcrito, manifestado anuência à proposta formulada pelo auditor instrutor, nos seguintes termos (peça 362) , verbis:
"Trata-se de pedidos de reexame interpostos pelo Consórcio Terraplanagem Comperj (CTC) e pela sociedade empresária Petróleo Brasileiro S.A (Petrobras) contra o Acórdão 666/2015-TCU-Plenário, proferido em sede de monitoramento em curso nesta representação.
	Os recorrentes insurgem-se contra o teor do item 9.1.1 da referida decisão, que determinou à estatal que executasse as garantias em vigor apresentadas pelo CTC na pessoa de seus integrantes, destinadas a resguardar o dano ao erário identificado nos autos, conforme premissas estabelecidas no Acórdão 3077/2010-TCU-Plenário.
	A medida tem por objetivo obter o ressarcimento do prejuízo de R$ 73.482.332,32 calculado pela unidade especializada, referente a irregularidades no Contrato 0800.0040907.08.2, firmado para execução de obras de terraplenagem, drenagem e anel viário da área do Complexo Petroquímico do Rio de Janeiro (Comperj) .
HISTÓRICO
	Inicialmente, quando a relatoria dos autos cabia ao Ministro Augusto Nardes, houve divergência quanto à proposta da unidade técnica de determinar à Petrobras que executasse as garantias relativas ao valor do superfaturamento apontado por meio do Acórdão 3077/2010-TCU-Plenário, bem como quanto à sugestão de imediata conversão dos autos em tomada de contas especial, objetivando a quantificação do débito. Assim, o então relator determinou a oitiva da Petrobras e do consórcio CTC para que se pronunciassem sobre as inconsistências apontadas no recálculo da verba indenizatória a ser paga no âmbito do contrato, além do exame do feito, de forma a esgotar todas as questões que pudessem configurar dano ao erário.
	Ao assumir a relatoria destes autos, o Ministro Benjamim Zymler considerou que, tendo em vista o encerramento do contrato, bem assim que o montante do superfaturamento já ultrapassava o valor do seguro-garantia contratualmente previsto, não faria sentido esgotar a fase instrutória para apuração integral do dano. Assim, considerou pertinente a confirmação imediata do superfaturamento já apurado, postergando a adoção de medidas saneadoras quanto às demais questões suscitadas pela unidade técnica.
	A SecobEnergia voltou a instruir os autos e concluiu pela existência de superfaturamento mínimo da ordem de R$ 138 milhões, sendo R$ 82 milhões advindos de impropriedades no custo horário e R$ 56,4 milhões oriundos de inconsistências nas quantidades de horas paralisadas (peça 122) .
	Por ocasião da análise da proposta de execução das garantias, no valor de R$ 76,5 milhões e de conversão dos autos em TCE, o relator a quo, ao acolher parcialmente os argumentos da Petrobras, considerou incontroversa a existência de débito no valor de R$ 73.482.332,32 decorrente das impropriedades no custo horário. 
	Assim, por entender que não havia controvérsia sobre tal parcela do dano, o eminente ministro, em consonância com o disposto no código de processo civil então recém aprovado, submeteu ao Plenário deste Tribunal proposta de julgamento antecipado parcial de mérito, contemplando a execução das garantias para honrar o débito relativo às impropriedades no custo horário, encaminhamento acolhido pelo Pleno que proferiu a decisão ora recorrida. Para o dano remanescente, concernente às inconsistências nas quantidades de horas paralisadas e estimado em R$ 56,4 milhões, foi proposta a instauração de processo específico de tomada de contas especial, com vistas à apuração do débito e à identificação e citação dos responsáveis, medida também adotada por meio do Acórdão 666/2015-TCU-Plenário.
	Encontrando-se os autos em curso, a Serur verificou que as garantias venceriam em 10/6/2016 e, no intuito de resguardar a eficácia da decisão recorrida, sugeriu ao relator que determinasse, cautelarmente, ao Consórcio CTC a renovação automática das garantias apresentadas. Tendo em vista que tal medida foi adotada antes mesmo da apreciação da proposta, este Tribunal autorizou, por meio do Acórdão 1461/2016-TCU-Plenário, o prosseguimento do feito, alertando a unidade instrutiva que o novo prazo se encerraria em 10/6/2017.
Em 14/6/2017, a Petrobras noticiou dificuldades reportadas pelas empresas integrantes do consórcio para prorrogação dos contratos de seguro-garantia vigentes, bem como para contratação das garantias junto a outras seguradoras. Na ocasião, pleitearam a substituição das garantias por bens móveis e um precatório judicial devido à empresa Andrade Gutierrez Engenharia S.A. pelo Estado de Goiás (peça 313) .
Por meio do Acórdão 1433/2017-TCU-Plenário, este Tribunal autorizou a substituição do seguro bancário por outros compromissos, desde que lastreados em bens ou direitos desimpedidos, certos, líquidos e exigíveis, transferindo à Petrobras a responsabilidade por avaliar, com base em tais parâmetros, as garantias ofertadas.
Como se vê dos elementos juntados aos autos após os pronunciamentos da Serur, ainda não houve deslinde definitivo para a questão, não cabendo, neste momento processual e em consonância com o posicionamento externado no voto condutor do Acórdão 1433/2017-TCU-Plenário, manifestação deste Tribunal acerca da suficiência e liquidez das garantias dadas em substituição.
ANÁLISE DOS RECURSOS
O auditor responsável pela análise dos recursos examinou os argumentos apresentados e entendeu merecerem acolhida aqueles atinentes à necessidade de ser instaurada tomada de contas especial para fins de imputação de débito, à existência de controvérsia sobre os valores supostamente superfaturados e à correlação entre as causas jurídicas da execução das garantias e da TCE. Assim, apresentou proposta, que contou com a anuência do Sr. Diretor, no sentido de conhecer dos recursos para, no mérito, conceder-lhes provimento parcial, tornando sem efeito os subitens 9.1.1 e 9.1.3 da decisão recorrida, bem como conferindo nova redação ao item 9.2.1, de modo que contemple determinação para instauração de TCE com vistas à apuração do débito também relativo às impropriedades no custo horário e à identificação e citação dos responsáveis.
O titular da Secretaria, por sua vez, divergiu dos posicionamentos precedentes, por entender que a decisão impôs à Petrobras uma obrigação de fazer, não alicerçada no § 3º do art. 71 da Constituição Federal, de modo que a determinação foi para execução de cláusula contratual, que somente comportaria resolução no âmbito judicial. Assim, sem aprofundar a análise do tema, propõe o não provimento do recurso.
A meu ver, o encaminhamento mais adequado é aquele defendido pelo auditor e endossado pelo Diretor.
Cumpre esclarecer que o principal ponto debatido no recurso sob exame refere-se à possibilidade de este Tribunal determinar a execução da garantia constituída pelo Consórcio CTC antes mesmo de instaurada TCE para quantificação do dano, identificação dos responsáveis e chamamento aos autos para se defenderem.
De início, repiso a análise da Serur quanto ao poder de cautela deste Tribunal, decorrente diretamente do art. 276 do Regimento Interno desta Corte de Contas e implicitamente das atribuições que lhe são conferidas pelo art. 71 da Constituição Federal, como já reconhecido pela jurisprudência do Supremo Tribunal Federal (e.g. MS 24510/DF, MS 30593 MC/DF e MS 33092/DF) .
Não obstante tal constatação, entendo que há distinção entre a adoção de cautelar que objetive evitar a materialização de um dano ou determinar o cumprimento de dispositivos legais e a imposição de recolhimento prévio de débito mediante execução de garantia, sem que a quantificação e responsabilização ocorram em processo que observe o devido contraditório.
O voto condutor da decisão recorrida contém capítulo explicitando recálculo do débito em apuração, realizado com o auxílio da SeinfraPetróleo, em que se utilizou como parâmetro para o valor do diesel, por solicitação da Petrobras, a tabela da Agência Nacional do Petróleo (ANP) . Assim, com base nas premissas estabelecidas no Acórdão 3077/2010-TCU-Plenário, entendeu o relator a quo que o montante obtido constituía parcela incontroversa de débito, apurada em cognição exauriente, após esgotamento do contraditório dos interessados, sendo possível, com base no art. 356, inciso I, do Código de Processo Civil (CPC) , proferir decisão parcial de mérito relativa ao valor calculado.
Com efeito, concluiu o ilustre ministro que o feito deveria prosseguir, tendo como propósito justamente permitir a execução das garantias apresentadas pelo consórcio em substituição à cautelar de retenção, inexistindo razões para se esgotar o contraditório e propor a instauração de TCE.
Peço as devidas vênias para externar entendimento diverso sobre o tema.
Em relação ao art. 356, inciso I, do CPC, que fundamentou a decisão parcial quanto ao mérito destes autos e justificou a determinação de execução da garantia, não vislumbro, pelos motivos expostos adiante, ser possível a aplicação do dispositivo ao caso concreto.
Primeiramente, destaco que o art. 356 do CPC refere-se a decisão relativa a pedidos formulados pelo autor da ação em curso, como, por exemplo, quando tramitam em conjunto divórcio, partilha e pensão alimentícia, situação em que é possível ao juiz decidir, de pronto, quanto à dissolução do casamento, prosseguindo o debate quanto às demais questões em discussão. O mesmo ocorreria em processo do qual constam pedidos relativos a indenizações por danos morais e materiais, se apenas um deles propiciar ao juiz condições de decidir o mérito.
Segundo Didier Jr., o julgamento antecipado parcial do mérito: "Trata-se de decisão parcial definitiva, apta, portanto, à liquidação e à execução definitivas (art. 356, §§ 2º e 3°, do CPC) , à coisa julgada e, consequentemente, a ser alvo de ação rescisória (art. 966, do CPC) " (DIDIER JR., Fredie. Curso de Direito Processual Civil: Introdução ao Direito Processual Civil, Parte Geral e Processo de Conhecimento I) .
Embora possua caráter definitivo e aptidão para produzir coisa julgada material, a decisão do art. 356 do CPC é interlocutória, proferida com fulcro no art. 203, § 2º, do Código, não sendo possível atribuir-lhe o caráter de sentença que, segundo o § 1º do referido dispositivo, põe fim à fase cognitiva do procedimento comum e extingue a execução.  
Nos dizeres de Medina (MEDINA, José Miguel Garcia. Novo Código de Processo Civil Comentado. 3. ed. São Paulo: Revista dos Tribunais. 2015) :
Assim, não é sentença a decisão que julga (decisão de mérito) antecipadamente apenas um ou alguns dos pedidos (cf. art. 356 do CPC/2015) ; no caso, à luz do CPC/2015, pode-se usar a expressão "decisão parcial" para designar aquela que versa sobre parte dos pedidos (ou ações) cumulados, mas não "sentença parcial". Se algum (ns) pedido (s) resta (m) sem julgamento, o procedimento deve continuar para se chegar à sentença (que será a decisão que colocará "fim" ao processo ou procedimento, julgando o mérito, ou não) . De acordo com a terminologia empregada pelo CPC/2015, só será sentença o pronunciamento que julgar todos os pedidos (decisão global) ou o último deles (porque, daí, tal decisão será final) .
As decisões deste Tribunal que impõem a responsáveis ônus financeiro oriundo de débitos são as qualificadas como definitivas, nos termos do art. 10, § 2º, da Lei 8.443/1992, as quais, para fins de restituição de valores aos cofres públicos, obrigam à comprovação do recolhimento, adquirindo, em caso de desobediência, caráter de título executivo bastante para cobrança judicial da dívida, conforme previsto no art. 23, inciso III, do mencionado normativo.
Assim, somente após esgotado o contraditório e efetuada análise por todas as instâncias competentes, será formado juízo de mérito acerca da existência ou não de prejuízo aos cofres públicos, o qual culminará na emissão de acórdão de julgamento das contas dos responsáveis. Apenas em caso de irregularidade das contas acompanhada da ocorrência de dano é possível, após o trânsito em julgado do processo, a execução da dívida constante da decisão proferida por esta Corte de Contas.
Destaco, ainda, a distinção quanto à espécie recursal disponível contra a decisão parcial preconizada no art. 356 do CPC, no caso o agravo de instrumento, que não possui efeito suspensivo, e os recursos previstos na Lei 8.443/1992 para processos de contas e de fiscalização, os quais, por força da aplicação do art. 33 do referido dispositivo, atribuem, desde que providos, efeito suspensivo à decisão recorrida.
Desse modo, em face das diferenças acima explicitadas, considero que a decisão interlocutória prevista no art. 356 do CPC não se amolda aos trâmites estabelecidos para os processos de controle externo, que devem respeitar o disposto na Lei 8.443/1992 e no Regimento Interno deste Tribunal, impondo-se, nos termos já defendidos ao longo deste parecer, a observância aos princípios do contraditório e da ampla defesa.
Ademais, entendo não ser possível afirmar que inexiste controvérsia acerca do valor do débito a ser imputado, visto que, tanto o Consórcio como a Petrobras divergem quanto ao montante efetivamente tido como prejuízo, fato que também afastaria a aplicação subsidiária do inciso I do art. 356 do CPC, por não se encontrarem os autos em condições de julgamento imediato de mérito. Tal constatação reforça a necessidade da instauração da TCE, procedimento que viabilizará a correta quantificação do dano, dirimindo a dúvida remanescente nesta fase processual.
Voltando à doutrina acerca do tema, vale mencionar trecho da obra "Código de Processo Civil Comentado" (Nery Junior, Nelson; Nery, Rosa Maria de Andrade. 16. ed. Ver., atual. e ampl. São Paulo: Editora Revista dos Tribunais, 2016) , tratando da incontrovérsia absoluta, no sentido de que "Havendo admissão parcial da pretensão pelo réu, quando, por exemplo, o autor pede 200 e o réu admite a dívida, mas diz que o valor é de 100, dá-se hipótese de julgamento parcial do mérito, exatamente quanto à parte da pretensão sobre a qual não houve controvérsia".
Não obstante os mesmos autores defendam a possibilidade de ocorrer incontrovérsia relativa, quando há prova inequívoca da verossimilhança da alegação, considero que, quanto ao débito ora em discussão, a situação se amolda ao exemplo acima transcrito, visto haver insatisfação do Consórcio em relação ao quantum imputado por meio da decisão recorrida. Nesse sentido, repiso, uma vez mais, inexistir espaço para a aplicação do art. 356, inciso I, do CPC ao caso em análise nestes autos.
Em acréscimo e por imprescindível, destaco, para o deslinde da questão em debate, o teor do art. 47 da Lei 8.443/1992, que assim dispõe:
Art. 47. Ao exercer a fiscalização, se configurada a ocorrência de desfalque, desvio de bens ou outra irregularidade de que resulte dano ao Erário, o Tribunal ordenará, desde logo, a conversão do processo em tomada de contas especial, salvo a hipótese prevista no art. 93 desta Lei.
Como se vê, exceto no caso expressamente indicado no dispositivo acima transcrito, que trata de arquivamento de processo por economia processual e racionalidade administrativa, sempre que ficar caracterizado prejuízo aos cofres públicos, a medida a ser adotada é a conversão dos autos em TCE. Em sendo assim, tendo em vista que o processo ora em análise tem caráter fiscalizatório, impõe-se, por conseguinte, a observância aos trâmites previstos no dispositivo legal acima reproduzido.
Tal posicionamento foi defendido na declaração de voto proferida pelo eminente Ministro Augusto Sherman Cavalcanti, por ocasião da prolação do Acórdão 666/2105-TCU-Plenário, da qual colho os seguintes excertos:
16. Ressalto que, no âmbito do TCU, de acordo com o art. 24 da Lei 8.443/1992, somente a constituição e imputação do débito torna a dívida líquida e certa e passível de execução. Além disso, o devido processo legal para a constituição do débito é a instauração da tomada de contas especial, própria para quantificação do dano e identificação de responsáveis, conforme os arts. 8º e 47 da Lei 8.443/1992. Essa regra tem sido seguida sem contestações, e não tenho conhecimento de casos, além do Acórdão 2290/2013-TCU-Plenário e da hipótese em análise, em que o Tribunal tenha constituído e imputado débito em processos de fiscalização, como o de monitoramento que ora se cuida. Conforme o art. 47 da LO/TCU, quando o Tribunal encontra dano em processo de fiscalização, que não possa ser corrigido nele mesmo, necessária se faz, para a constituição desse débito, a instauração de tomada de contas especial, por meio de processo específico ou por conversão do processo de fiscalização, verbis:
"Art. 47. Ao exercer a fiscalização, se configurada a ocorrência de desfalque, desvio de bens ou outra irregularidade de que resulte dano ao Erário, o Tribunal ordenará, desde logo, a conversão do processo em tomada de contas especial, salvo a hipótese prevista no art. 93 desta Lei." (grifei) 
17. Nessas circunstâncias, penso, que apenas um débito constituído e imputado, apurado em processo de contas, poderia ser objeto de execução administrativa, execução forçada.
Na esteira do entendimento acima reproduzido, considero que este processo deva seguir os ritos usuais, medida que se coaduna com os normativos regentes da matéria e garante aos responsáveis oportunidade de manifestarem-se apropriadamente quanto aos fatos em apuração. Registro que as oitivas realizadas durante o trâmite destes autos não são suficientes para se considerarem atendidos os princípios do contraditório e da ampla defesa, conforme ementas da jurisprudência deste Tribunal abaixo transcritas:
Eventual oitiva prévia à conversão de relatório de auditoria em tomada de contas especial não constitui etapa de abertura do contraditório e da ampla defesa, que podem ser exercidos nas etapas processuais posteriores. (Acórdão 636/2014-TCU-Plenário) 
A fase do contraditório somente se inicia depois do término da auditoria ou com a conversão desta em tomada de contas especial, com as audiências e citações. A etapa de execução da auditoria é de caráter inquisitorial, destinada à coleta de provas. (Acórdão 279/2016-TCU-Plenário) 
Não obstante os precedentes acima terem sido proferidos em processos de auditoria, entendo serem aplicáveis também ao caso ora em análise, por também se tratar de dano identificado durante processo de fiscalização realizada por este Tribunal, que deve seguir os trâmites estabelecidos na Lei Orgânica.
Ademais, como dito anteriormente, apenas em seu grau definitivo as decisões desta Corte de Contas possuem natureza de título executivo bastante para a cobrança judicial da dívida decorrente do débito ou multa, caso não recolhidos no prazo pelo responsável, de modo que não cabe impor o ônus da devolução sem que tenham sido observados os trâmites que resultarão na emissão do acórdão condenatório. 
Abro aqui um parêntese para registrar que não há impedimento a que este Tribunal determine cautelarmente a retenção de pagamentos a empresas em razão de indícios de irregularidade em contratos, entretanto, em tais casos é viável a compensação caso se chegue à conclusão de que não houve dano ou de que o débito é representado por valor inferior ao apontado incialmente, situação não condizente com a deste processo, em que já se considera incontroverso parte do prejuízo causado antes mesmo da instauração da TCE.
Nos termos em que foi imposta a obrigação de ressarcimento ao Consórcio, além de não terem sido observados os princípios do contraditório e da ampla defesa, a decisão executou, por si mesma, a parcela do débito a ela correspondente, contrariando o devido processo legal, nos termos acima delineados.
Ressalto que, na forma cogitada, a execução da garantia para fins de recomposição do erário impede que se apure a responsabilidade de todos os gestores envolvidos, dever ao qual este Tribunal não pode se furtar, sendo o processo de tomada de contas especial o instrumento adequado para tanto.
Assim, tendo em vista que o processo de representação não se presta à quantificação do dano e identificação dos responsáveis, torna-se indispensável a conversão destes autos em TCE, devendo, portanto, ser dado provimento aos recursos interpostos contra o Acórdão 666/2015-TCU-Plenário, conforme sugerido na peça 339.
Por fim, cabem algumas considerações sobre a possibilidade de utilização da garantia contratualmente estabelecida para cobertura do dano em apuração.
De acordo com o previsto na Cláusula Vigésima da minuta de contrato disponível nos autos, a garantia deveria ser mantida durante toda a vigência contratual, objetivando assegurar o cumprimento das obrigações estabelecidas na avença (peça 2, p. 108) . A leitura do texto permite inferir que, originariamente, o intuito era resguardar a Petrobrás quanto a eventual inadimplência do Consórcio em relação ao pactuado, de modo que, em caso de inexecução do pactuado, o valor da garantia fosse utilizado para ressarcir à contratante.
É o que se extrai também do previsto no item 10.1.2 do edital do convite realizado pela Petrobras, que previa a apresentação de "Garantia de Cumprimento das Obrigações Contratuais" para afiançar o adimplemento do contrato a ser celebrado, estipulada em 10% do valor da proposta (peça 2, p. 73) .
O item 13.2.3.2 da minuta de contrato dispôs sobre o acionamento da garantia contratual para ressarcimento à Petrobras dos valores das multas e indenizações a ela devidas em caso de rescisão contratual (peça 2, p. 102) .
Como se vê, a intelecção dos dispositivos acima mencionados induz ao entendimento de que não há previsão de utilização da garantia para cobertura de prejuízos causados à Petrobras em virtude de sobrepreço apurado na contratação, inexistindo, a meu ver, fundamentação para utilização do valor segurado pelo Consórcio para cobertura do dano apontado nestes autos.
Eventual extrapolação dos limites definidos contratualmente para uso da garantia ensejaria aprofundamento do exame da questão, de modo a se aferir a viabilidade de aplicação das cláusulas contratuais acima mencionadas à hipótese de quitação de débito sob a responsabilidade do Consórcio, análise não empreendida antes da expedição da decisão recorrida, tampouco pelo titular da Serur.
Diante do exposto, este membro do Ministério Público de Contas manifesta-se de acordo com a proposta formulada pelo auditor, a qual contou com a anuência do Diretor."
***
Cumpre, finalmente, ressaltar que, estando os autos neste gabinete aguardando instrução, na Sessão de 14/08/2019, foi proferido o Acórdão 1899/2019-TCU-Plenário (rel. Min. Benjamin Zymler) , no âmbito do TC-Processo 009.962/2015-8, que se refere à Tomada de Contas Especial instaurada em cumprimento ao subitem 9.2.1. do Acórdão 666/2015-TCU-Plenário, para apurar suposto dano no pagamento da indenização dos "equipamentos paralisados durante a ocorrência de chuvas" nas obras do Complexo Petroquímico do Rio de Janeiro (Comperj) (peças 397 a 399) .
	É o Relatório.

8.1. Alexandre Aroeira Salles (OAB/DF 28.108) e outros, representando o Consórcio Terraplenagem Comperj; e
8.2. Taísa Oliveira Maciel (OAB/RJ 118.488) e outros, representando Petróleo Brasileiro S.A.

Procurador Sergio Ricardo Costa Caribé.

PEDIDOS DE REEXAME. EXECUÇÃO DAS OBRAS DE TERRAPLANAGEM, DRENAGEM E ANEL VIÁRIO NA ÁREA DO COMPERJ. DETERMINAÇÃO PARA QUE A PETROBRAS EXECUTE AS GARANTIAS APRESENTADAS EM SUBSTITUIÇÃO ÀS RETENÇÕES CAUTELARES. SUPERVENIÊNCIA DO ACÓRDÃO 1.899/2019-PLENÁRIO, QUE AMPLIOU O ESCOPO DA TOMADA DE CONTAS ESPECIAL ORIGINALMENTE AUTORIZADA POR MEIO DO ACÓRDÃO 666/2015-PLENÁRIO. INSUBSISTÊNCIA, DE OFÍCIO, DA DETERMINAÇÃO ORA IMPUGNADA. PEDIDOS DE REEXAME CONSIDERADOS PREJUDICADOS, POR PERDA DE OBJETO.

REPRESENTAÇÃO (REPR)

Secretaria de Recursos (SERUR); Secretaria de Fiscalização de Infraestrutura de Petróleo e Gás Natural (SeinfraPet).

Inicialmente, registro que atuo nos presentes autos por força do art. 152 do RI/TCU.
Em análise pedidos de reexame interpostos contra o Acórdão 666/2015-TCU-Plenário (rel. Min. Benjamin Zymler) , pelo Consórcio Terraplanagem Comperj - CTC (peças 166 e 167) e pela sociedade empresária Petróleo Brasileiro S. A. - Petrobras (peça 202) .
O referido decisum, em síntese, determinou à Petrobras a imediata execução das garantias contratuais apresentadas pelo CTC, destinadas a resguardar o dano ao erário identificado nos presentes autos de fiscalização diante do superfaturamento nas obras de terraplenagem, drenagem e implantação de anel viário na área do Complexo Petroquímico do Rio de Janeiro (Comperj) , decorrente do sobrepreço no custo horário dos equipamentos.
Conquanto já conste do relatório antecedente a transcrição da instrução técnica realizada no âmbito da Secretaria de Recursos - Serur, que traça detalhado histórico dos autos, julgo oportuno destacar o seguinte relato acerca dos fatos.
A deliberação ora recorrida foi proferida em autos de monitoramento do cumprimento das determinações exaradas pelo Tribunal no Acórdão 3077/2010-TCU-Plenário, lavrado no âmbito de representação formulada pela então Secretaria de Fiscalização de Obras (Secob) em face de supostas irregularidades constatadas no Contrato 0800.0040907.08.2, cujo objeto era a execução das obras de terraplanagem, drenagem e anel viário na área do Comperj.
Após a oitiva da Petrobras e do CTC, contratado para a execução das obras, esta Corte de Contas, por meio do Acórdão 3077/2010-TCU-Plenário, decidiu conhecer da representação, para, no mérito, considerá-la parcialmente procedente. Na oportunidade, este Tribunal resolveu:
	"9.2. com fulcro nos arts. 71, inciso IX, da Constituição Federal e 45 da Lei nº 8.443/1992, determinar à Petrobras que adote as providências cabíveis com vistas à repactuação do Contrato nº 0800.0040907.08.2, previamente ouvido o consórcio contratado, a fim de corrigir as inconsistências apuradas no pagamento da verba indenizatória, consignadas no voto condutor deste acórdão, de forma a suprimir o dano identificado nos autos, estimado em pelo menos R$ 76,5 milhões (setenta e seis e meio milhões de reais) , e, em consequência, proceder ao desconto dos pagamentos já incorridos, por conta da aplicação das seguintes diretrizes, nas medições a serem efetuadas no futuro: (...) " (grifou-se) 
Outrossim, foram expedidas determinações à Petrobras para que promovesse a retenção cautelar do saldo correspondente ao valor de R$ 76,5 milhões, até que se ultimassem as medidas alvitradas nos subitens 9.2 e 9.3; e à Secob para que monitorasse o cumprimento das determinações à época proferidas (subitens 9.4 e 9.8 do Acórdão 3077/2010-TCU-Plenário) .
Buscando demonstrar o atendimento às supracitadas determinações, a Petrobras apresentou duas manifestações. A primeira em 07/12/2011, em mídia digital (peça 21) , e a segunda, em 23/02/2012 (peça 31) .  Nesta última manifestação, a Petrobras prestou as seguintes informações a esta Corte de Contas, verbis:
"Após o conhecimento do teor do Acórdão 3077/2010, em novembro de 2010, e verificado a insuficiência de saldo contratual para atendimento a determinação de se promover retenção cautelar no valor de R$ 76,5 milhões, foi solicitado ao Consórcio que providenciasse caução no referido valor para atendimento a determinação.
O CTC apresentou em dezembro de 2010, apólices de seguro garantia no valor total de R$ 76,5 milhões, conforme evidências apresentadas aos auditores do TCU quando da realização de auditoria relativa ao Fiscobras 2011 no COMPERJ." (peça 31, p. 5) (grifei) 
Objetivando complementar a documentação já entregue, a unidade técnica responsável pelo feito, Secob-3, realizou diligência solicitando à Petrobras, dentre outras informações, a "Relação de retenções e/ou seguros-garantia (acompanhados dos comprovantes e/ou apólices atualizados) realizados por força do item 9.4.1 do Acórdão 3077/2010-TCU-Plenário" (peça 39) .  Em atendimento à diligência, a estatal protocolizou, em 20/08/2012, o documento GAPRE-235/12 (peça 41) , informando, em suma, que não houve desconto, e sim retenção, que fora substituída por seguro garantia, por não haver saldo no contrato.  Naquela oportunidade também foram apresentadas, por meio de mídia digital (item não digitalizável) , as "Especificações do Aditamento" às apólices de seguro constituídas pelas três integrantes do CTC.  Ressalte-se que não constavam dos referidos documentos as "Especificações das Apólices", que estabelecem as condições particulares acerca do objeto do seguro.
Após saneados os autos, com nova oitiva da Petrobras e do CTC, determinada em razão da alteração da metodologia do cálculo do superfaturamento, o Tribunal lavrou o Acórdão 666/2015-TCU-Plenário, ora recorrido, por meio do qual decidiu, no essencial, verbis:
	"9.1. com fundamento nos arts. 71, inciso IX, da Constituição Federal e 45, caput, da Lei 8.443/1992, assinar o prazo de 15 (quinze) dias para que a Petróleo Brasileiro S.A. adote as seguintes medidas com vistas ao exato cumprimento da lei:
	9.1.1. execute as garantias em vigor apresentadas pelo Consórcio Terraplenagem Comperj na pessoa de seus integrantes, destinadas a resguardar o dano ao erário identificado nos autos, conforme as premissas estabelecidas no Acórdão 3077/2010-TCU-Plenário, de forma a obter o ressarcimento aos cofres da Petrobras do prejuízo de R$ 73.482.332,32 (setenta e três milhões, quatrocentos e oitenta e dois mil, trezentos e trinta e dois reais e trinta e dois centavos) , atualizado monetariamente a partir de 31/01/2008, data-base do Contrato 0800.0040907.08.2;
	9.1.2. encaminhe cópia das apólices ou instrumentos de garantia de que trata o item anterior;
	(...) 
	9.2. determinar à Secretaria de Fiscalização de Infraestrutura de Petróleo, Gás Natural e Mineração (SeinfraPet) , doravante responsável pela condução do processo, que:
	9.2.1. com fulcro no art. 47 da Lei 8.443/1992, instaure processo específico de tomada de contas especial com vistas à apuração do débito e à identificação e à citação dos responsáveis pelos prejuízos decorrentes da consideração indevida de quantitativos de horas paralisadas, por ocasião do pagamento da indenização dos "equipamentos paralisados durante a ocorrência de chuvas", e das demais questões aduzidas no capítulo VII do voto;" (grifou-se) 
Na ocasião, a fundamentação para a execução da garantia para obter o ressarcimento do prejuízo de R$ 73.482.332,32, relativo ao sobrepreço nos custos improdutivos da verba de chuvas (custo horário do equipamento paralisado) , foi o fato de o consórcio ter apresentado, na fase preliminar do processo, como alternativa à retenção dos pagamentos, garantia no valor de R$ 76,5 milhões, cujo propósito era resguardar o montante do eventual dano ao erário apurado naquele feito.
Conforme destacado no voto condutor do Acórdão 666/2015-TCU-Plenário, considerando que, após o exercício do contraditório e da ampla defesa da Petrobras e das empresas interessadas, ficou configurado um prejuízo na ordem de R$ 73,5 milhões, referente ao superfaturamento por sobrepreço no custo horário dos equipamentos, o TCU decidiu fixar prazo de 15 (quinze) dias para que a Petrobras executasse a aludida garantia, com fulcro no art. 71, inciso IX, da Constituição.
Quanto à parcela remanescente do débito, referente ao pagamento de horas paralisadas acima de 7,33 h/dia e 190h/mês, o que ensejou um débito adicional de R$ 56,4 milhões além do já apurado segundo a metodologia do Acórdão 3077/2010-TCU-Plenário, se entendeu adequada a imediata instauração de tomada de contas especial, uma vez que o contrato já havia se encerrado.
Contra tal decisum foram interpostos os presentes pedidos de reexame, cujos objetos, consoante bem sintetizado pela Serur (peça 339) , assim se encontram delimitados, verbis:
"3.1.	Constitui objeto do recurso interposto pelo Consórcio Terraplenagem Comperj reconhecer, se possível, eventual: 
		a) indispensabilidade do processo de Tomada de Contas Especial para imputação de débito; 
		b) controvérsia sobre os valores supostamente superfaturados; 
		c) correlação entre as causas jurídicas da execução das garantias e da Tomada de Contas Especial; 
		d) inexistência do suposto dano de R$ 73.482.332,32; 
3.2.	Quanto ao pedido de reexame formulado pela Petrobras, seu objeto cinge-se a reconhecer, eventualmente o atendimento às determinações constantes do Acórdão 3077/2010-TCU-Plenário, a correção dos métodos de apuração adotados pela empresa referente ao consumo de combustível e à limitação de horas paralisadas, bem como um superfaturamento da ordem de R$ 40 milhões (novembro de 2014) ."
O auditor instrutor da Serur, em julho de 2017, examinou os argumentos apresentados pelos recorrentes e entendeu merecerem acolhida aqueles atinentes à necessidade de ser instaurada tomada de contas especial para fins de imputação de débito, à existência de controvérsia sobre os valores supostamente superfaturados e à correlação entre as causas jurídicas da execução das garantias e da TCE. Assim, apresentou proposta, que contou com a anuência do diretor, no sentido de conhecer dos recursos para, no mérito, conceder-lhes provimento parcial, tornando sem efeito os subitens 9.1.1 e 9.1.3 da decisão recorrida, bem como conferindo nova redação ao item 9.2.1, de modo que contemple determinação para instauração de TCE com vistas à apuração do débito também relativo às impropriedades no custo horário e à identificação e citação dos responsáveis (peças 339 e 340) .
O titular da Secretaria, por seu turno, em agosto de 2017, divergiu dos posicionamentos precedentes, por entender que a decisão impôs à Petrobras uma obrigação de fazer, não alicerçada no § 3º do art. 71 da Constituição Federal, de modo que a determinação foi para execução de cláusula contratual, que somente comportaria resolução no âmbito judicial. Assim, sem aprofundar a análise do tema, propõe o não provimento do recurso (peça 341) .
Diante da relevância da matéria em apreço, o Ministro José Múcio Monteiro, à época relator do feito, em agosto de 2017, solicitou a manifestação do Ministério Público junto ao TCU (peça 348) .
O Ministério Público junto ao TCU, por sua vez, em novembro de 2017, manifestou anuência à proposta formulada pelo auditor instrutor, endossada pelo diretor daquela unidade técnica (peça 362) .
Cumpre, finalmente, ressaltar que, na Sessão de 14/08/2019, foi proferido o Acórdão 1899/2019-TCU-Plenário (rel. Min. Benjamin Zymler) , no âmbito do TC-Processo 009.962/2015-8, que se refere à tomada de contas especial instaurada em cumprimento ao subitem 9.2.1. do Acórdão 666/2015-TCU-Plenário, para apurar suposto dano no pagamento da indenização dos "equipamentos paralisados durante a ocorrência de chuvas" nas obras do Complexo Petroquímico do Rio de Janeiro (Comperj) (peças 397 a 399) .
O fato é que, a despeito da delimitação promovida no Acórdão 666/2015-TCU-Plenário, ora recorrido, por meio do mencionado Acórdão 1899/2019-TCU-Plenário, esta Corte de Contas decidiu ampliar o escopo da tomada de contas especial originalmente autorizada, e determinou fosse promovida a citação dos responsáveis tanto em virtude do superfaturamento por sobrepreço no custo horário dos equipamentos quanto em virtude do superfaturamento por pagamento de quantidades de horas acima do limite de 190 horas mensais.
Acerca da ampliação do objeto da tomada de contas especial originalmente autorizada por meio do Acórdão 666/2015-TCU-Plenário, peço vênias para transcrever excerto do voto condutor do Acórdão 1899/2019-TCU-Plenário, verbis:
"II - Do Objeto da tomada de contas especial
16.	Conforme visto, o prejuízo apurado no pagamento da indenização dos "equipamentos paralisados durante a ocorrência de chuvas" nas obras do Complexo Petroquímico do Rio de Janeiro (Comperj) teve duas causas jurídicas:
a)	 	sobrepreço no custo horário dos equipamentos a partir da utilização dos custos operativos especificados na DFP; e
b)		pagamento de quantidades de horas acima do limite de 190 horas mensais.
17.	Com relação ao primeiro aspecto, o Tribunal rejeitou os argumentos trazidos pela Petrobras e pelo consórcio contratado e concluiu que o prejuízo decorrente do superfaturamento por sobrepreço totalizava R$ 73.482.332,32, conforme os capítulos V e VI do voto condutor do Acórdão 666/2015-TCU-Plenário.
18.	Dessa forma, considerando que o Contrato 0800.0040907.08.2 se encontrava encerrado e que o consórcio contratado havia apresentado seguro-garantia para assegurar o dano relativo à causa jurídica mencionada na letra "a" do item 16 supra, o Tribunal decidiu, por meio do Acórdão 666/2015-TCU-Plenário, mandar executar a referida garantia.
19.	A respeito da segunda causa do dano ao Erário, esta Corte de Contas concluiu ter sido configurado superfaturamento pelo pagamento de horas excessivas, nos termos do exame empreendido pela unidade técnica. Porém, em virtude do encerramento do contrato e da ausência de garantia para essa ocorrência, determinou a imediata instauração de tomada de contas especial com vistas à citação dos responsáveis acerca do fato indicado na letra "b" do item 16 retro.
20.	Ocorre que a Seinfra, a despeito da delimitação promovida no Acórdão 666/2015-TCU-Plenário, promoveu a quantificação do dano decorrente das duas causas jurídicas supramencionadas. Dito de outra forma, a unidade técnica promoveu a ampliação do escopo da tomada de contas especial originalmente autorizada por esta Corte de Contas ao propor a citação dos responsáveis pelas irregularidades aduzidas no item 16 retro.
21.	Justamente por esse motivo, entendo pertinente submeter o presente feito à deliberação do Colegiado.
22.	Com relação ao assunto, assinalo, inicialmente, que não há óbice a que se promova a ampliação do escopo de um processo de controle externo, especialmente quando ele se encontra em um estágio preliminar, no qual não houve sequer o contraditório dos responsáveis.
23.	Porém, considerando que a presente tomada de contas especial foi instaurada por deliberação do Plenário, julgo adequado que a modificação de seu objeto e a consequente autorização de citação dos agentes arrolados pelo superfaturamento por sobrepreço (item 18 supra) ocorra pelo mesmo órgão colegiado. 
24.	A questão que se põe nesse momento diz respeito à eventual prejudicialidade desta medida - a ampliação do escopo do processo para abarcar o dano indicado no item anterior - tendo em vista a determinação contida no subitem 9.1.1 do Acórdão 666/2015-TCU-Plenário, de execução da garantia com vista ao imediato ressarcimento dessa parcela do débito.
25.	A propósito do assunto, cabe destacar que o aludido item foi objeto de pedido de reexame interposto pelo consórcio contratado, de modo que a sua exigibilidade se encontra suspensa, por força do despacho do relator ad quem. Considerando que, até a presente data, não houve julgamento da matéria, ainda não ocorreu o pagamento do dano decorrente do superfaturamento por sobrepreço.
26.	O processo se encontra atualmente no Gabinete do Ministro Raimundo Carreiro, que assumiu a relatoria ad quem do TC 021.324/20086 após o Ministro José Múcio ter assumido a presidência do TCU.
27.	Consultando os autos do aludido feito, observo que as construtoras apresentaram apólices de renovação do seguro-garantia para cumprimento da medida cautelar determinada pelo Tribunal de Contas da União no referido processo. Tais elementos, que devem ser juntados pela unidade técnica ao presente processo, informam o término da vigência dos seguros em 31/12/2019.
28.	Apesar de as peças supramencionadas não serem claras quanto aos elementos característicos dos seguros-garantias, em especial, o segurado e o sinistro, que vem a ser a especificação das obrigações do tomador cujo inadimplemento é coberto pelo seguro, observo que as medidas processuais para o ressarcimento do presente prejuízo estão há mais de quatro anos paralisadas em razão da interposição de pedido de reexame.
29.	Dessa forma, tomando por base o princípio da razoável duração do processo, julgo pertinente a ampliação do escopo desta tomada de contas especial, a fim de que seja promovida a citação dos responsáveis pelo superfaturamento por sobrepreço no pagamento da indenização dos equipamentos paralisados durante a ocorrência de chuvas nas obras do Complexo Petroquímico do Rio de Janeiro (Comperj) .
30.	Caso, nesse meio tempo, o TCU decida pela execução das garantias e esta medida se torne efetiva com o devido ressarcimento ao Erário, os valores pagos poderão ser creditados no montante do débito eventualmente apurado, após o contraditório dos responsáveis. A pertinência dessa medida, execução ou não das garantias, será tratada, contudo, no TC Processo 021.324/2008-6."
Realizado esse extenso, porém necessário, relato, passo ao exame do feito.
Quanto à admissibilidade do recurso interposto pela CTC, ratifico o posicionamento adotado pelo então relator, Ministro José Múcio Monteiro, para conhecer do pedido de reexame, com fundamento no art. 48 c/c os arts. 32 e 33 da Lei 8.443/1992, e com os arts. 285, caput, e 286, parágrafo único, do RI/TCU (peça 196) .
Quanto à admissibilidade do recurso interposto pela Petrobras, poder-se-ia indagar ausência de interesse processual da estatal em recorrer da determinação contida no Acórdão 666/2015-TCU-Plenário, haja vista se tratar de comando cujo objetivo é recompor os cofres da própria recorrente dos prejuízos decorrentes de superfaturamento apurado no curso deste processo de fiscalização.
Acerca do tema, peço vênias para colacionar excertos do voto condutor do Acórdão 2735/2017-TCU-Plenário (rel. Min. Benjamin Zymler) , proferido nos autos de auditoria nas obras de construção da Refinaria Abreu e Lima (TC-Processo 008.472/2008-3) , por meio do qual foi apresentada a seguinte análise ao tratar de questão análoga, verbis:
"7.	(...) , cabe um exame mais detido acerca do conhecimento dos recursos.
8.		Faço essas considerações, pois o eminente Ministro Raimundo Carreiro, então relator dos presentes recursos, solicitou a oitiva do Ministério Público junto a este Tribunal para emissão de pronunciamento acerca da existência de interesse processual da Petrobras em recorrer da determinação contida no subitem 9.1 do Acórdão 2290/2013-TCU-Plenário, haja vista tratar-se de comando cujo objetivo é recompor os cofres da própria recorrente os prejuízos decorrentes de superfaturamento apurado no curso deste processo de fiscalização.
9.		Em despacho datado de 3/12/2014 (peça 516) , o d. Subprocurador-Geral Lucas Rocha Furtado fez uma contextualização dos fatos e teceu as seguintes conclusões, acolhidas pelo então relator:
	" (...) Para que um recurso seja admitido pelo Tribunal, entre outros, dois aspectos devem estar presentes: primeiro, deve haver legitimidade do recorrente para intervir no processo; segundo, deve haver interesse recursal da parte.
	No caso específico, Vossa Excelência questiona este Representante do Ministério Público/TCU apenas quanto à existência de interesse recursal, em razão do que pressuponho que já reconhecida a legitimidade da Petrobras para intervir neste momento processual.
	Então, no que se refere, especificamente, ao interesse em recorrer da Petrobras, Vossa Excelência perscruta sua existência, considerando que a determinação do Tribunal objetivou ressarcir a empresa de dano cabalmente demonstrado nos autos derivado de superfaturamento.
	Ora, para que o interesse recursal reste demonstrado, faz-se essencial que o recurso seja útil ao recorrente, ou seja, que lhe propicie situação mais vantajosa do que aquela posta na decisão recorrida.
	Tendo em vista esse entendimento, sob a óptica meramente financeira, não haveria que se falar em interesse recursal, visto que o Tribunal determinou à empresa a execução de garantia concedida pelo Consórcio com vistas ao ressarcimento de superfaturamento evidenciado à exaustão nestes autos. 	Haveria, estritamente sob esse aspecto, situação mais vantajosa para a Petrobras do que a possibilitada pela decisão recorrida, qual seja, reaver valores indevidamente pagos ao contratado?
	No entanto, do teor do recurso oferecido pela Petrobras, é possível inferir que, no caso, o interesse financeiro não seria o único a ser alcançado. É o que se depreende do seguinte trecho do recurso oferecido pela empresa pública:
	(...) 
	Ao que parece, portanto, o entendimento firmado por intermédio do Acórdão 2290/2013-TCU-Plenário, fundamentado na análise empreendida pela SecobEnergia, ensejaria alteração nos procedimentos e normas internas da empresa no que concerne à definição da composição de custos das obras por ela contratadas, configurando, assim, sucumbência material da recorrente.
	Não é demais ressaltar que em decisões da espécie, onde se questiona elemento essencial da governança da empresa, resta configurado prejuízo à imagem e à credibilidade da estatal junto à sociedade, seus acionistas e ao mercado onde atua, havendo, por conseguinte, interesse em rever o que foi decidido. Tal se mostra mais premente na atual conjuntura, quando recaem sobre esta e outras obras da Petrobras denúncias de fraudes e pagamento de propina que estão sendo apurados pela Policia Federal e pelo Congresso Nacional por meio de CPI.
	Havendo, por conseguinte, outros aspectos, que não o meramente financeiro, a serem atendidos, entendo presente o interesse recursal da Petrobras, posicionando-me pela admissibilidade de seu recurso." (grifei) 
Assim, por tais fundamentos e pelas razões expostas na instrução de admissibilidade realizada pela Serur (peça 209) , ratifico o posicionamento adotado pelo então relator, Ministro José Múcio Monteiro, para conhecer do pedido de reexame interposto pela Petrobras, com fundamento no art. 48 c/c os arts. 32 e 33 da Lei 8.443/1992, e com os arts. 285, § 2º, e 286, parágrafo único, do RI/TCU (peça 215) .
Quanto ao mérito, conforme acima exposto, por meio do Acórdão 1899/2019-TCU-Plenário, proferido em 14/08/2019, esta Corte de Contas decidiu ampliar o escopo da tomada de contas especial originalmente autorizada por meio do Acórdão 666/2015-TCU-Plenário, e determinou fosse promovida a citação dos responsáveis tanto em virtude do superfaturamento por sobrepreço no custo horário dos equipamentos quanto em virtude do superfaturamento por pagamento de quantidades de horas acima do limite de 190 horas mensais.
Como se vê, a aludida tomada de contas especial passou a abarcar o objeto tratado no presente feito, isto é, o dano ao erário decorrente do superfaturamento por sobrepreço no custo horário dos equipamentos, questão essa que já tinha sido apurada em cognição exauriente no âmbito deste próprio processo de fiscalização, segundo asseverado no voto condutor do acórdão recorrido.  Justamente em razão de tal juízo exauriente, com plena observância aos princípios do contraditório e da ampla defesa, foi tecida a determinação para que a Petrobras executasse as garantias apresentadas pelo CTC.
Conforme se depreende do voto condutor do Acórdão 666/2015-TCU-Plenário, ora recorrido, o esgotamento do contraditório no âmbito deste processo de fiscalização "teve como propósito justamente permitir a execução das garantias apresentadas pelo consórcio em substituição à cautelar de retenção, caso não fossem elididas as falhas identificadas no atendimento da deliberação", sem a necessidade de instauração de tomada de contas especial, a qual apenas se apresentaria necessária caso as referidas garantias não lograssem ser executadas.
Agora, contudo, com a ampliação do escopo da tomada de contas especial em questão, entendo que restou prejudicada a determinação proferida por esta Corte de Contas acerca da execução das referidas garantias, eis que se reabriu a discussão acerca dos fatos envolvendo o superfaturamento por sobrepreço no custo horário dos equipamentos, possibilitando ao Tribunal o reexame da matéria, com ampla cognição fático-probatória.  Vale salientar que no voto condutor do Acórdão 1899/2019-TCU-Plenário, cujo excerto encontra-se acima transcrito, chegou a ser suscitada a eventual prejudicialidade em destaque.
Com efeito, creio que o objeto da tomada de contas especial instaurada, por ser mais abrangente, inclusive com a possibilidade de responsabilização dos agentes envolvidos, acaba por prejudicar o juízo de mérito exauriente firmado no âmbito deste processo de fiscalização acerca do dano ao erário constatado. Em razão de tal prejudicialidade, não vislumbro como subsistir a determinação para que a Petrobras promova a execução das garantias ofertadas pelo CTC, enquanto a questão ainda estiver sendo discutida no âmbito da tomada de contas especial.
Assim sendo, em razão da superveniência do Acórdão 1899/2019-TCU-Plenário, devem ser, de ofício, tornados insubsistentes os subitens 9.1.1 e 9.1.3 do Acórdão 666/2015-TCU-Plenário, e, consequentemente, considerados prejudicados, por perda de objeto, os recursos em questão.
Não obstante a análise acima empreendida, permito-me tecer algumas considerações acerca do principal ponto discutido na presente fase processual, qual seja, a possibilidade de esta Corte de Contas determinar, em autos de fiscalização, a execução de seguros garantias, ofertados voluntariamente pelas empresas envolvidas, a fim de substituir as medidas cautelares adotadas pelo TCU, para resguardar o dano ao erário, sem a necessidade de ser instaurada tomada de contas especial para a apuração dos fatos, identificação dos responsáveis e quantificação do dano.
Rememoro, a esse respeito, o profícuo debate travado no âmbito desta Corte de Contas quando da sessão de julgamento do acórdão recorrido, oportunidade em que o Ministro Benjamin Zymler, à época relator do feito, destacou os fundamentos constantes de seu voto, que se sagrou vencedor, tendo o Ministro Augusto Sherman aberto divergência, manifestando-se pela necessária instauração de tomada de contas especial, para a apuração, constituição e imputação do débito e posterior execução do seguro garantia.
Naquela oportunidade, ainda que na qualidade de Presidente da Corte, fiz questão de externar o meu entendimento acerca do tema, alinhando-me ao posicionamento do Ministro Benjamin Zymler.
De fato, sem a intenção de me aprofundar sobre o tema ou de trazê-lo a debate, diante da prejudicialidade já acima apontada, em tese, entendo ser plenamente possível ao Tribunal, no âmbito do próprio processo de fiscalização, desde que observados os princípios do contraditório e da ampla defesa, tecer determinação para a execução de garantias, ofertadas voluntariamente pelas empresas contratadas em substituição a eventuais medidas cautelares adotadas por esta Corte no exercício do controle externo, sem a necessidade de instauração de tomada de contas especial, a qual apenas se apresentaria necessária caso as referidas garantias não lograssem ser executadas.
Contudo, mesmo que ratificada a tese pela possibilidade de se determinar a execução de garantias no âmbito do próprio processo de fiscalização, no caso concreto, vislumbro que tal medida muito provavelmente se revelaria inócua, diante das condições particulares firmadas nos indigitados seguros, cujas apólices apenas foram juntadas aos autos após proferido o Acórdão 666/2015-TCU-Plenário, ora recorrido, e em razão de determinação tecida em seu subitem 9.1.2.
Destaco, a esse respeito, as seguintes condições particulares constantes das aludidas apólices, acostadas à peça 181, cujas vigências vêm sofrendo sucessivas prorrogações, sendo a última firmada com término em 31/12/2019 (peça 392) , verbis:
"1. OBJETO
Este seguro garante a indenização, até o valor da garantia fixado na apólice, pelos prejuízos causados pelo Tomador ao Segurado, em razão do inadimplemento das obrigações vinculadas às retenções de pagamentos imputáveis ao Tomador, decorrentes de determinação pelo Tribunal de Contas da União - TCU no processo N° Processo 021.324/2008-6, relativa ao Contrato Nº. 0800.0040907.08.2, após o esgotamento no TCU, dos recursos administrativos admitidos no ordenamento jurídico.
 (...) 
7. COBERTURA
A cobertura desta apólice, limitada ao valor da garantia, somente terá efeito depois de transitada em julgado a decisão administrativa proferida pelo TCU, sem a existência de qualquer medida judicial com efeito suspensivo proferida dentro do prazo de 30 (trinta) dias do referido trânsito em julgado." (grifei) 
Segundo bem observado pelo Ministro Benjamin Zymler, ao proferir o voto condutor do Acórdão 1899/2019-TCU-Plenário, cujo excerto encontra-se acima transcrito, as condições firmadas nas mencionadas apólices não são claras quanto a seus elementos característicos, "em especial, o segurado e o sinistro, que vem a ser a especificação das obrigações do tomador cujo inadimplemento é coberto pelo seguro".
Com efeito, depreende-se da leitura de suas condições particulares, que a ocorrência de sinistro, gerando a obrigação de indenização pela seguradora aos cofres da Petrobras, apenas restaria caracterizada após "transitada em julgado a decisão administrativa proferida pelo TCU, sem a existência de qualquer medida judicial com efeito suspensivo proferida dentro do prazo de 30 (trinta) dias do referido trânsito em julgado".
Certamente, há imprecisão na aludida cláusula contratual das supracitadas apólices, eis que não é especificado em que processo haveria de se dar o trânsito em julgado, por meio de decisão definitiva de mérito em processo de fiscalização ou em processo de tomada de contas especial.  Sem adentrar ao mérito da interpretação que haveria de se dar em relação a tal cláusula contratual, se extensiva ou restritiva, o fato é que essa inexatidão suscita dúvidas acerca da ocorrência ou não do sinistro, ainda mais no caso concreto, em que os fatos relacionados à execução das referidas garantias estão sendo novamente objeto de análise por parte desta Corte de Contas, no âmbito do processo de tomada de contas especial TC-Processo 009.962/2015-8, de relatoria do Ministro Benjamin Zymler.
Dessa forma, vislumbro que as condições particulares constantes das citadas apólices, juntadas aos autos apenas após proferido o acórdão recorrido, diante da imprecisão de seus elementos característicos, criam óbice à execução dessas garantias no caso concreto.
Recordo, a esse respeito, que, justamente visando assegurar a efetividade, a suficiência e a liquidez das garantias ofertadas pelas contratadas em substituição às medidas cautelares desta Corte de Contas, nos autos do TC-Processo 003.076/2009-6 (processo de monitoramento das obras de construção do Canal do Sertão Alagoano) , foi proferido o Acórdão 1332/2009-TCU-Plenário, de minha relatoria, que, dentre outras questões, determinou à Segecex que fossem realizados estudos com vistas à edição de norma que defina os critérios e procedimentos de sua aceitabilidade (item 9.5 do aludido decisum) .
Infelizmente, constato que - nada obstante o referido grupo de trabalho tenha sido constituído em 27/08/2012, conforme Portaria-Segecex n. 21 (peça 1, do TC-Processo 041.436/2012-1) , o qual concluiu seus trabalhos em 26/10/2012, apresentando minucioso e robusto estudo acerca de questão tão relevante e complexa, com minuta de instrução normativa sobre o tema (peça 16, idem) - até o presente momento o processo em destaque não chegou a seu termo, diante de controvérsia suscitada pela Coinfra acerca da competência desta Corte de Contas para regulamentar essa matéria (peças 18 e 19, ibidem) .
Como se vê, ainda inexiste qualquer normatização acerca dos critérios e procedimentos de aceitabilidade das garantias ofertadas pelas contratadas em substituição às medidas cautelares desta Corte de Contas, situação essa que, a meu ver, fragiliza a utilização desses mecanismos alternativos de prevenção de dano ao erário, diante da possibilidade dessas garantias se tornarem inócuas no curso da atividade de controle externo desenvolvida por esta Casa.
Alerto, ainda a respeito do grupo de trabalho constituído no âmbito do TC-Processo 041.436/2012-1, que, conforme despacho do Ministro Relator Aroldo Cedraz, datado de 24/10/2018 (peça 24, idibem) , os referidos autos foram restituídos à Segecex para reanálise da matéria, todavia, até o presente momento a Segecex não apresentou a conclusão sobre a questão. Penso, assim, ser necessário fixar prazo para que a Segecex conclua seu pronunciamento, eis que esta Corte de Contas não pode e não deve desperdiçar a utilização desses mecanismos alternativos de prevenção de dano ao erário.
Em razão dos fatos narrados nesses últimos parágrafos (43 a 46) , estou encaminhando cópia da presente deliberação, acompanhada do relatório e do voto que a fundamentam, à Presidência desta Corte de Contas, com destino à Segecex, para subsidiar os exames empreendidos no âmbito TC-Processo 041.436/2012-1, com a fixação do prazo de 60 dias para que aquela unidade técnica ultime o seu pronunciamento.
Por fim, cabe registrar, conforme já alertado pelo Ministro Benjamin Zymler ao proferir o voto condutor do Acórdão 1899/2019-TCU-Plenário, que as apólices de seguro apresentadas pelas empresas integrantes do CTC encontram-se com o término de vigência previsto para 31/12/2019.
Assim, considerando que o processo de tomada de contas especial TC-Processo 009.962/2015-8 ainda se encontra na fase de citação dos responsáveis envolvidos, sem previsão de decisão definitiva nesse curto prazo, a fim de assegurar a manutenção de tais garantias para eventual ressarcimento de dano ao erário, creio ser de bom alvitre verificar a possibilidade de as empresas integrantes do CTC promoverem nova prorrogação dos seguros garantia vigentes ou a sua substituição por outros bens e direitos.
Destaco, a esse respeito, segundo consta do relatório precedente (itens 2.21 a 2.24 da instrução lançada pela Serur) , que as empresas integrantes do CTC já chegaram a noticiar dificuldades para a prorrogação dos contratos de seguro garantia vigentes, bem como para contratar essas garantias junto a outras seguradoras existentes no mercado, oportunidade em que pleitearam a substituição dessas garantias por outros bens e direitos.  De qualquer forma, essas questões deverão agora ser tratadas no âmbito do processo de tomada de contas especial TC-Processo 009.962/2015-8, de relatoria do Ministro Benjamin Zymler.
	Ante o exposto, VOTO por que seja adotado o Acórdão que ora submeto a este Colegiado.
TCU, Sala das Sessões Ministro Luciano Brandão Alves de Souza, em 30 de outubro de 2019.
RAIMUNDO CARREIRO 
Relator